# Distribuição das médias amostrais {#tcl}

```{r, fig.cap = "Processo de amostragem e inferência estatística", fig.align='center'}
amostr1 <- image_read("figs/amostragem_inferencia.png") %>% 
   image_scale("1500x")
amostr2 <- image_read("figs/amostragem_inferencia_2.png") %>% 
   image_scale("1500x")
amostr3 <- image_read("figs/amostragem_inferencia_3.png") %>% 
   image_scale("1500x")
```

Vamos retomar algumas ideias discutidas nos capítulos \@ref(popamostra) e \@ref(amostrmedias), quando apresentamos a distribuição das médias amostrais e o ciclo de *amostragem* $\Rightarrow$ *inferência estatística*. Ao amostrar uma população estatística por meio de um experimento, seremos capazes de calcular estatísticas descritivas desta população. A média amostral $\overline{X}$ é uma destas estimativas, mas a mesma ideia vale para **qualquer outra estatística $\theta$**.

```{r, fig.cap = "Processo de amostragem e inferência estatística", fig.align='center'}
amostr1
```

Neste processo, o resultado de um experimento pode ser visto como uma observação particular de uma **população de experimentos** que podem ser reproduzidos sob as mesmas condições. A estimativa obtida deste experimento é portanto, somente uma entre uma **população de estimativas** que o experimento pode gerar. A inferência estatística é possível se pudermos entender o que é esperado como resultados desta população de experimentos. 

```{r, fig.cap = "Distribuição das médias amostrais provinientes de um experimento", fig.align='center'}
amostr2
```

## Teorema Central do Limite

No capítulo \@ref(amostrmedias) apresentamos a distribuição de médias como uma distribuição normal, centrada na média populacional $\mu$ e com desvio padrão igual a $\sigma_{\mu} = \frac{\sigma}{\sqrt{n}}$. Este resultado é previsto pelo **Teorema Central do Limite (TCL)** que fornece um **modelo teórico** para o comportamento esperado da média amostral de um experimento.

</br>

:::: {.blackbox data-latex=""}
::: {.center data-latex=""}
**DEFINIÇÃO DO TCL**
:::
Seja uma população estatística com média $\mu$ e desvio padrão $\sigma$. A distribuição das médias amostrais desta população tenderá a apresentar uma distribuição normal de probabilidades com média $\mu$ e desvio padrão $\frac{\sigma}{\sqrt(n)}$ à medida que o tamanho amostral $n$ aumenta, ainda que a distribuição das observações originais **não possua** uma distribuição normal.
::::

</br>

Segundo o TCL, as médias amostrais $\overline{X}$ de um experimento distribuem-se como:

$$\overline{X} \sim \mathcal{N}(\mu_{\overline{X}},\,\sigma^{2}_{\overline{X}})$$

em que $\mu_{\overline{X}} = \mu$ $\sigma^{2}_{\overline{X}} = \frac{\sigma^2}{n}$

Note que a variância de $\overline{X}$ depende do tamanho amostral $n$. Isto justifica o que será discutido no tópico **Introdução à suficiência amostral** do capítulo \@ref(inferenc). 

### Probabilidades na amostra original e na distribuição de médias

```{r}
muX = 50
sigmaX = 10
x1 <- 55
n1 <- 2
n2 <- 10
```


Seja uma variável $X$ qualquer com $\mu = `r muX`$ e $\sigma = `r sigmaX`$. As figuras abaixo comparam as probabilidades acima de $x_1 = `r x1`$ para as observações originais e para as distribuições de médias amostrais de tamanho $n_1 = `r n1`$ e $n_2 = `r n2`$.

```{r, fig.align = "center", fig.width = 4, fig.height = 12}
tam <- 20
lim_x <- muX + c(-4,4) * sigmaX
exprx <- expression(
   paste('média = ', mu, '; desvio padrão = ', sigma))
expr1 <- expression(
   paste('média = ', mu, '; desvio padrão = ', frac(sigma, sqrt('n'["1"]))))
expr2 <- expression(
   paste('média = ', mu, '; desvio padrão = ', frac(sigma, sqrt('n'["2"]))))

p1 <- ggplot(data.frame(x = lim_x), aes(x = x)) +
  stat_function(fun = dnorm,
                args = list(mean = muX,
                            sd = sigmaX)) +
   geom_area(stat = "function", fun = dnorm,
             args = list(mean = muX,
                         sd = sigmaX),
             fill = "#00998a", 
             xlim = c(x1, lim_x[2])) +
   labs(x = "X", y = "") +
   scale_y_continuous(breaks = NULL) +
   scale_x_continuous(breaks = c(muX, x1)) +
   theme(axis.text.x = element_text(size = tam),
         axis.title.x = element_text(size = tam),
         plot.title = element_text(hjust = 0.5, size = tam)) +
   ggtitle(exprx) +
   theme_classic()

p2 <- ggplot(data.frame(x = lim_x), aes(x = x)) +
  stat_function(fun = dnorm,
                args = list(mean = muX,
                            sd = sigmaX/sqrt(n1))) +
   geom_area(stat = "function", fun = dnorm,
             args = list(mean = muX,
                         sd = sigmaX/sqrt(n1)),
             fill = "#00998a", 
             xlim = c(x1, lim_x[2])) +
   labs(x = expression(bar("X")), y = "") +
   scale_y_continuous(breaks = NULL) +
   scale_x_continuous(breaks = c(muX, x1)) +
   theme(axis.text.x = element_text(size = tam),
         axis.title.x = element_text(size = tam),
         plot.title = element_text(hjust = 0.5, size = tam)) +
   ggtitle(expr1) +
   theme_classic()

p3 <- ggplot(data.frame(x = lim_x), aes(x = x)) +
  stat_function(fun = dnorm,
                args = list(mean = muX,
                            sd = sigmaX/sqrt(n2))) +
   geom_area(stat = "function", fun = dnorm,
             args = list(mean = muX,
                         sd = sigmaX/sqrt(n2)),
             fill = "#00998a", 
             xlim = c(x1, lim_x[2])) +
   labs(x = expression(bar("X")), y = "") +
   scale_y_continuous(breaks = NULL) +
   scale_x_continuous(breaks = c(muX, x1)) +
   theme(axis.text.x = element_text(size = tam),
         axis.title.x = element_text(size = tam),
         plot.title = element_text(hjust = 0.5, size = tam)) +
   ggtitle(expr2) +
   theme_classic()

pn <- grid.arrange(p1,p2,p3, ncol = 1)

```

```{r}
area <- round(pnorm(x1, mean = muX, sd = sigmaX, lower.tail = F), 3)
area1 <- round(pnorm(x1, mean = muX, sd = sigmaX/sqrt(n1), lower.tail = F), 3)
area2 <- round(pnorm(x1, mean = muX, sd = sigmaX/sqrt(n2), lower.tail = F), 3)
```

Note que existe uma probabilidade razoável de que uma determinada observação em $X$ esteja acima de $`r x1`$, $P(X \leq `r x1`) = `r area`$. No entando se tomarmos *ao acaso* uma amostra de tamanho $n_1 = `r n1`$, a probabilidade de que **a média** destas duas amostras esteja acima de $`r x1`$ diminui para $P(\overline{X} \leq `r x1`) = `r area1`$. Se tormarmos uma amostra ainda maior ($n_2 = `r n2`$), a probabilidade se reduz ainda mais para $P(\overline{X} \leq `r x1`) = `r area2`$. 

Vemos portanto, como mencionado no capítulo \@ref(amostrmedias), que a precisão de um experimento aumenta à medida que aumentamos o tamanho amostral, pois para amostras grandes, a probabilidade de obtermos um $\overline{X}$ distante de $\mu$ torna-se cada vez menor.

### Distribuições não-normais

O TCL é válido inclusive para distribuições não-normais. Isto torna a distribuição normal uma das mais importantes em inferência estatística, pois ainda que o resultado de um experimento particular seja descrito por *qualquer outro modelo de probabilidades*, as **médias das amostras** deste experimento seguirão uma distribuição normal, à medida que $n$ aumenta. Isto justifica muitos dos processos de análise e inferência estatística que serão descritos nos capítulos posteriores.

A figura abaixo por exemplo, simula a distribuição de médias amostrais para variáveis com diferentes distribuições de probabiidades e tamanhos crescentes de $n$. Podemos observar que *independente* do formato da distribuição original, a distribuição das médias amostrais *tende à normalidade*. O padrão normal aparece mais rápido se a distribuição original é **simétrica**. Por outro lado, para populações estatísticas com distribuições **assimétricas**, será necessário um tamanho amostral maior para que se alcance a normalidade.

```{r, fig.width=12, fig.height=8}
source("scriptsR/tcl_simetry.R")
```


## Exercícios resolvidos: 

### Tamanho médio de robalos no mercado de peixes 

Em 2014 no estuário do rio Itanhaém - SP foi pescado o *"maior robalo já encontrado"* [(G1 Santos)](http://g1.globo.com/sp/santos-regiao/noticia/2014/11/pescador-fisga-em-itanhaem-o-maior-robalo-ja-encontrado-briguei-com-ele.html). O peixe tinha $133$ cm e $27,8$ kg . Em 2018 em Bertioga, também no litoral de SP *"Robalo 'gigante' quebra recordes e vira atração"* [(G1 Santos)](https://g1.globo.com/sp/santos-regiao/noticia/robalo-gigante-quebra-recordes-e-vira-atracao-durante-pescaria-em-sp.ghtml) pesando $33$ kg. Em "*uma das salas da Colônia de Pesca Z2 de Atafona*" RJ está uma imagem de um robalo de $28$ kg capturado muitas décadas atrás [(Ambiente Cult)](http://ambientecult.blogspot.com/2010/10/ponto-de-memoria-foto-da-pesca.html).

```{r}
robalo_ita <- image_read('figs/robalo_itanhaem_2014.png') %>% 
   image_scale("500x") %>% 
   image_annotate("Itanhaém 2014", size = 40, color = "black", 
                  boxcolor = "white", location ="+200+20")
robalo_bert <- image_read('figs/robalo_bertioga_2018.jpg') %>% 
   image_scale("500x") %>% 
   image_annotate("Bertioga 2018", size = 40, color = "black", 
                  boxcolor = "white", location ="+210+300")
robalo_paraiba <- image_read('figs/robalo_paraiba.jpg') %>% 
   image_scale("500x") %>% 
   image_annotate("Atafona", size = 40, color = "black", 
                  boxcolor = "white", location ="+20+20")

robalos_img <- c(robalo_ita, robalo_bert, robalo_paraiba)
```

```{r}
image_append(robalos_img)
```

Estas capturas viram notícias pois são certamente inusitadas. Dados de desembarque sugerem que a distribuição de tamanho de robalos comumente capturados está muito abaixo destes limites [@ximanes-carvalo2006] ( [Acesse aqui o trabalho completo](http://repositorio.ufc.br/bitstream/riufc/1312/1/2006_dis_moxcarvalho.pdf) ).

```{r}
TabelaI <- data.frame(
  compmedio = c(25.2, 34.4, 40.7, 46.3, 51.7, 56.5, 61.2, 65.8, 70.3, 73.4, 76.2),
  N = c(130,130,112,100,82,64,47,30,18,12,6)
)

tabelaI_plt <- ggplot(data = TabelaI, mapping = aes(x = compmedio, y = N)) +
   geom_col(fill = 'dodgerblue4', color = 'black') +
   labs(y = 'Número de indivíduos analisados',
        x = 'Comprimento médio (cm)') +
   theme_classic()

```

```{r, fig.cap=c("Dados de desembarque no Mercado de São Pedro (Niterói, RJ). Extraídos de XIMENES-CARVALHO, 2006.")}
tabelaI_plt
```

```{r}
mu <- TabelaI %>% 
   summarise(mu = sum(compmedio * N)/sum(N)) %>% 
   round(., 1) %>% as.numeric()
sigma <- TabelaI %>% 
   summarise(sigma = sqrt(sum((compmedio - mu)^2 * N)/sum(N))) %>% 
   round(., 1) %>% as.numeric()
n1 <- 10
n2 <- 4
zi <- (52.4 - mu)/(sigma/sqrt(n1))
a <- mu - zi * (sigma/sqrt(n1))
b <- mu + zi * (sigma/sqrt(n1))
```


Esta distribuição é altamente assimétrica e claramente **não-normal**. Um dos motivos para este forte grau de assimetria deve-se ao limite inferior de captura. A captura e comercialização de animais muito pequenos é proibida. Suponha que o comprimento de robalos ($L$) disponíveis para compra tenha média $\mu = `r mu`$ e desvio padrão $\sigma = `r sigma`$. Você compra 10 robalos escolhidos ao acaso dos que estão disponíveis. Qual a probabilidade de que:

i. O tamanho médio de uma compra esteja acima de $52,4$ cm, isto é $P(\overline{L} > 52,4)$?
ii. Em $95\%$ das vezes que fizer a compra, determine o intervalo simétrico que conterá o tamanho médio dos robalos selecionados, isto é $P(a \le \overline{L} \le b) = 0,95$
iii. Responda novamente aos itens i. e ii. no caso de sua compra constar de $4$ robalos.

**RESOLUÇÃO**

Ainda que a distribuição original claramente não siga uma distribuição normal, podemos utilizar o TCL para estimarmos as probabilidades de obter uma média amostral $\overline{X}$ a determinada distância de $\mu$. Para isto, no entanto devemos recordar que o desvio padrão das médias amostrais será dado por: $\sigma_{\overline{X}} = \frac{\sigma}{\sqrt{n}}$.

___

**i. $P(\overline{L} > 52,4)$**

Com base no TCL, uma amostra de $n = 10$ terá média normalmente distribuída com parâmetros $\mu$ e $\sigma_{\mu} = \frac{\sigma}{\sqrt{10}}$. Podemos assim, realizar a transformação $Z$ como segue:

$Z_{\overline{L}} = \frac{\overline{L} - \mu}{\sigma_{\mu}} = \frac{\overline{L} - \mu}{\frac{\sigma}{\sqrt{n}}}$

$Z_{\overline{L}} = \frac{52,4 - `r mu`}{\frac{`r sigma`}{\sqrt{`r n1`}}} = `r round(zi,2)`$

> Note que o denomidador aqui é *diferente* do que fizemos no capítulo \@ref(normdist), pois aqui estamos falando da distribuição das **médias amostrais** $\overline{L}$ e não nas observações individuais $L$.

Se buscarmos na Tabela Z, veremos que a área da distribuição normal padronizada abaixo de $`r round(zi,2)`$ é de $0,975$. Consequentemente $P(\overline{L} > 52,4) = 1 - 0,975 = 0,025$

___

**ii. $P(a \le \overline{L} \le b) = 0,95$**

Se o intervalo é simétrico e contém $0,95$ das observações, restam $0,025$ em cada uma das caudas. Vimos no item anterior que $z = 1,96$ que delimita $0,025$ da cauda superior. Portanto os limites aqui serão dados por: $a = -1.96$ e $b = 1.96$. Na distribuição original estes limites resultarão em:

$-1,96 = \frac{a - `r mu`}{\frac{`r sigma`}{\sqrt{`r n1`}}}:: a = `r mu` -1,96 \frac{`r sigma`}{\sqrt{`r n1`}} = `r a`$ cm

e

$+1,96 = \frac{b - `r mu`}{\frac{`r sigma`}{\sqrt{`r n1`}}}:: b = `r mu` +1,96 \frac{`r sigma`}{\sqrt{`r n1`}} = `r b`$ cm

___

**Responda novamente aos itens i. e ii. no caso de sua compra constar de $4$ robalos.**

Aqui você deve repetir exatamente os passos de i. e ii. substituindo $n = 10$ por $n = 4$.

___

**RESOLUÇÃO no R:

___

**i. $P(\overline{L} > 52,4)$**
```{r, echo = TRUE}
pnorm(52.4, 
      mean = 44.1, 
      sd = 13.4/sqrt(10), 
      lower.tail = FALSE)
```

___

**ii. $P(a \le \overline{L} \le b) = 0,95$**

```{r, echo = TRUE}
a <- qnorm((1-0.95)/2, 
      mean = 44.1, 
      sd = 13.4/sqrt(10), 
      lower.tail = TRUE)
a
b <- qnorm((1-0.95)/2, 
      mean = 44.1, 
      sd = 13.4/sqrt(10), 
      lower.tail = FALSE)
b
```

___

**iii. $P(\overline{L} > 52,4)$ para $n = 4$**

```{r, echo = TRUE}
pnorm(52.4, 
      mean = 44.1, 
      sd = 13.4/sqrt(4), 
      lower.tail = FALSE)
```

___

**ii. $P(a \le \overline{L} \le b) = 0,95$ para $n = 4$**

```{r, echo = TRUE}
a <- qnorm((1-0.95)/2, 
      mean = 44.1, 
      sd = 13.4/sqrt(4), 
      lower.tail = TRUE)
a
b <- qnorm((1-0.95)/2, 
      mean = 44.1, 
      sd = 13.4/sqrt(4), 
      lower.tail = FALSE)
b
```


## Exercícios propostos

Leia dos tópicos **10.6 Estatísticas e Parâmetros** a **10.8 Distribuição Amostral da Média** em [@bussabemoretin6a] (pag. 271 a 281) e faça os exercícios 7 a 10 da página 281.


```{r, echo=FALSE}
rm(list = ls())
```
