# As partes estocásticas e determinísticas de um modelo estatístico {#modelstat}

## A parcela aleatória

Um modelo estatístico consiste de uma variável aleatória ($Y$) modelada a partir de alguns dos modelos probabilísticos vistos nos capítulos \@ref(va) e \@ref(vacont). Nestes, a função de probabilidade $f(Y|\theta)$ é dependente de um ou mais parâmetros. O símbolo $\theta$ é utilizado para fazer uma representação genérica dos parâmetros de um modelo estatístico. No modelo Binomial por exemplo, os parâmetros são $n$ e $p$, no modelo de Poisson é $\lambda$, no modelo Normal são $\mu$ e $\sigma$ e assim por diante. 

Definido deste forma, o resultado de um experimento aleatório pode portanto ser entendido como a realização de uma observação de $Y$ de acordo com um modelo particular.

Por exemplo, no experimento sobre a amostragem de 4 riachos, poderíamos ter como resultado a ocorrência de *Rhamdioglanis transfasciatus* em exatamente $3$ riachos. Entendemos esta observação como o resultado de um experimento em que o número de ocorrências segue um modelo Binomial com parâmetros $n$ e $p$. O modelo Binomial é portanto o modelo estatístico que descreve a realizações deste tipo de experimento.

#### Simulando a realização de um modelo estatístico {-}

Vamos utilizar o R para simular uma observação deste tipo de experimento.

```{r, include=TRUE, echo = TRUE}
n <- 4
p <- 0.4

Y1 <- rbinom(1, size = n, prob = p)
Y1
```

Nos comandos acima fizemos os seguintes passos:

> 1. Definimos os parâmetros $n$ e $p$;

> 2. Utilizamos a função ´rbinom´ para simular uma observação *ao acaso* de acordo com um modelo Binomial com os parâmetros previamente definidos.

> 3. Veja que o parâmetros $n$ no R é denominado de ´size´, enquanto o parâmetro $p$ é denomindado de ´prob´;

Note que a cada vez que você rodar os comandos acima irá obter um valor aleatório para `Y` entre $0$ e $`r n`$. Se repetir várias o comando vezes verá que as frequências observadas de cada resultado irão se aproximar das probabilidades preditas pelo modelo Bonimial.

De fato, não é necessario repetir os comandos várias vezes. Basta indicar o número de repetições desejada do experimento. Por exemplo, se quisermos repetí-lo 10 vezes basta fazermos:

```{r, include=TRUE, echo = TRUE}
n <- 4
p <- 0.4

Y <- rbinom(10, size = n, prob = p)
Y
```

Aumente gradativamente o número de repetições e compare a frequência com que os valores simulados são gerados. Para um número baixo de repetições, haverá maior divergência entre os valores teóricos preditos pelo modelo Binomial e os valores simulados. A medida que o número de repetições aumenta, a distribuição de frequência dos valores simulados irá se assemelhar à distribuição teórica:

```{r, include=TRUE, echo = TRUE, fig.align='center', fig.height=4, fig.width=8}
n <- 4
p <- 0.4
repeticoes <- 10

# Distribuição teórica
DY <- data.frame(Y = 0:n, Tipo = rep("Teórico", n + 1)) %>% 
  mutate(PB = dbinom(Y, size = n, prob = p))

# Valores simulados
Y <- rbinom(repeticoes, size = n, prob = p)
Y_sim <- data.frame(FB = prop.table(table(Y)))
Y_sim$FB.Y <- as.numeric(as.character(Y_sim$FB.Y))

# Unificando os data.frames

DY <- Y_sim %>% 
  rename(Y = FB.Y, PB = FB.Freq) %>%  
  mutate(Tipo = rep("Simulado", times = nrow(Y_sim))) %>% 
  select(Y, Tipo, PB) %>% 
  bind_rows(DY)

ggplot(DY, mapping = aes(x = Y, y = PB, fill = Tipo)) +
  geom_bar(stat = 'identity') + #, width=.8, position = "dodge")
  facet_wrap(~ Tipo) +
  ggtitle("Distribuição de frequência em um experimento Binomial") + 
  theme(plot.title = element_text(hjust = 0.5)) +
  ylab(expression(f(y)))
```

## A parcela determinística

No exemplo anterior, temos um modelo estatístico descrito unicamente por uma variável aleatória, isto é, um modelo Binomial com $p = 0,4$. Suponha agora que a ocorrência de *Rhmadioglanis transfasciatus* varie também como função da *elevação do riacho* ($X$). A espécie é pouco frequente em riachos de baixas altitudes e torna-se mais frequente à medida que a elevação aumenta. Como no exemplo anterior a espécie da espécie deverá ser modelada através de uma distribuição binomial. Entretanto, o parâmetro $p$ não é mais constante e deverá ser modelado como uma função $g(X)$ que deverá expressar o aumento na probabilidade de ocorrência conforme a elevação do riacho.

A função $g(X)$ deverá ser um dos modelos determinísticos vistos no capítulo \@ref(detmodel), nos cabendo agora escolher um destes modelos é o mais apropriado para o experimento.

#### Qual modelo determinístico escolher?  {-}

Se assumirmos que $g(x)$ deverá ser uma função crescente da elevação, poderíamos escolher por exemplo o modelo linear. Neste caso, estaríamos assumindo que o parâmetro $p$ seria modelado por:

$$g(X) = p = \beta_0 + \beta_1 X$$

```{r, include=TRUE, fig.align='center', fig.width=4, fig.height=4, echo = TRUE}
b0 <- 0
b1 <- 0.2

df <-data.frame(X = seq(-3, 8, length = 50))

df <- df %>% mutate(Y = b0 + b1 * X)

ggplot(df, mapping = aes(x = X, y = Y)) +
  geom_line() +
  xlab("Elevação (X)") +
  ylab("p") +
  geom_abline(intercept = c(0,1), slope = 0, linetype = "dotted")
```

Veja que este modelo tem uma limitação importante para ser utilizado neste situação. O parâmetro $p$ por ser uma probabilidade, deve estar restrido ao limites entre $0$ e $1$. Entretanto, a função linear é sempre crescente e permite tanto valores negativos quando acima de $1$ o que não faz sentido para oproblema em questão.

Outros modelos descritos no captítulo \@ref(detmodel) seriam mais interessantes, por exemplo, o modelo logístico. Se assumirmos $g(x)$ como uma função logística da elevação, então $p$ poderia ser modelado conforme:

$$g(X) = p = \frac{e^{\beta_0 + \beta_1 X}}{1 + e^{\beta_0 + \beta_1 X}}$$

que assume o formato:

```{r, include = TRUE, echo = TRUE, fig.align='center', fig.width=4, fig.height=4}
b0 <- -10
b1 <- 3

df <-data.frame(X = seq(0, 8, length = 100))

df <- df %>% mutate(Y = exp(b0 + b1 * X) / (1 + exp(b0 + b1 * X)))

ggplot(df, mapping = aes(x = X, y = Y)) +
  geom_line() +
  xlab("Elevação (X)") +
  ylab("p")
```

De fato, a equação logística seria a primeira a ser considerada em uma situação deste tipo, ainda que outros modelos possam ser aplicados. Ao assumir a equação logística, nosso **modelo estatístico** está completo, em que $Y$ é uma variável aleatória Binomial (porção aleatória), que tem o parâmetro $p$ como uma função logística da elevação $X$ (porção detrminística) e $n$ é o número de riachos selecionados para um dado valor de elevação.

```{r, fig.align = 'center', fig.width=3, fig.height=3}
bin <- image_read("figs/Binomial.png")
grid.arrange(rasterGrob(bin), nrow = 1, ncol = 1)
```

O modelo estatístico apropriado para prever a ocorrência da espécie em um dado riacho poderia ser escrito como:

$Y ∼ Binom \left (\begin{array}{c} p = \frac{e^{\beta_0 + \beta_1 X}}{1 + e^{\beta_0 + \beta_1 X}}, n = 1 \end{array}\right)$

A realização desde modelo nos daria como resposta $Y = 0$ (a espécie não ocorre) ou $Y = 1$ (a espécie ocorre). Ao nos referirmos a **cada riacho**, o parâmetro $n = 1$ da distribuição binomial transforma este modelo em um *experimento de Bernoulli* em que a probabilidade de ocorrência $p$ varia de acordo com a elevação. 

## Mais um modelo Binomial: taxa de mortalidade em testes dose-resposta

O nosso próximo exemplo, fala sobre um teste de dose-resposta para o efeito de um poluente sobre um organismo modelo. O teste foi feito em 100 organismos, cada um exposto a diferentes doses do poluente. No gráfico abaixo, cada ponto é um organismo utilizado no teste. O valor em $X$ nos diz a que nível do poluente o organismo foi exposto e o valor em $Y$ se houve morte ($1$) ou não ($0$).

> INSERIR GRÁFICO

Para compreendermos como se dá o efeito de $X$ sobre a **mortalidade** podemos ajustar uma modelo estatístico. Este modelo deveria nos dizer qual a relação funcional entre a taxa de mortalidade e os níveis de poluente. Como a taxa de mortalidade está restrita entre os valores de $0$ e $1$ (i.e. não pode crescer ou decrescer indefinidamente), o modelo linear não seria o mais adequado. Por outro, lado uma relação funcional do tipo logśitica nos daria um modelo mais condizente com o resultado esperado do teste. 

Este modelo se inicia com a curva próxima a $0$. A partir de determinado momento, a curva passa por uma fase de transição e atinge valores próximos a $1$. Este modelo nos dá portanto a fração esperada de organismos que irão morrer após serem expostos a um determinado nível do poluente. Como esta é uma taxa esperada, o resultado exato irá variar de experimento para experimento e de organismo para organismo. Portanto, falta ainda associar uma estrutura de erro a este modelo.

Neste caso, uma estrutura de erro apropriada seria uma distribuição Binomial de probabilidade com parâmetros $n$ e $p$, este último modeloado como uma funçao logística dos npiveis de poluência em $X$. Assim como o exemplo anterior, este modelo descreve a estrutura de experimentos aleatórios que podem ter como resposta apenas dois resultados (morto/vivo, macho/fêmea, infectado/não infectado).

Seguindo o exemplo anterior, o modelo estatístico apropriado para prever o estado de cada organismo (morto ou vivo) após ser exposto ao poluente poderia ser escrito como:

$Y ∼ Binom \left (\begin{array}{c} p = \frac{e^{\beta_0 + \beta_1 X}}{1 + e^{\beta_0 + \beta_1 X}}, n = 1 \end{array}\right)$

Dizemos então que a taxa de mortalidade de cada organismo varia de acordo com um modelo Binomial em que $p$ segue uma função logística do nível de poluente. Se estivermos falando de cada organismo, o parâmetro na da distribuição binomial é $n = 1$. Novamente, este seria um *experimento de Bernoulli* com probabilidade $p$.

> INSERIR GRÁFICO COM AJUSTE

Em experimento deste tipo, um dos principais interesse é saber o nível de poluente em que a probabilidade de sobrevivência é de 50%, ou seja, o valor de $X$ em que $p = 0,5$.

## O modelo estatístico da regressão linear

```{r, fig.align = 'center', fig.width=5, fig.height=5}
uc <- image_read("figs/under_construction_2.jpg")
grid.arrange(rasterGrob(uc), nrow = 1, ncol = 1)
```

