--- 
title: "Estatística nas Ciências Ambientais"
author: 
  - Fabio Cop Ferreira
  - fabiocopf@gmail.com; fcferreira@unifesp.br
  - Instituto do Mar, Universidade Federal de São Paulo
date: "`r Sys.Date()`"
site: bookdown::bookdown_site
documentclass: book
bibliography: [book.bib, packages.bib]
biblio-style: apalike
link-citations: yes
description: "Estatística nas Ciências Ambientais"
---

# Apresentação {-}

Este material foi organizado para dar suporte a cursos de graduação e pós-graduação em estatística, probabilidade e análise de dados nas Ciências Ambientais. Os assuntos são divididos em: I. Estatística descritiva (capítulos \@ref(descrit) e \@ref(posicao)); II. Amostragem e Inferência Estatística (capítulos \@ref(amostrmedias) a \@ref(th)); III. Modelos Lineares Clássicos (capítulos \@ref(regressao) a \@ref(repanova)), IV. Fundamentos de probabilidade (capítulos \@ref(espacoamostral) a \@ref(tbayes)) e V - Modelos Probabilísticos, verossimilhança e inferência bayesiana (capítulos \@ref(va) a \@ref(nindep)).


```{r include=FALSE, fig.width=5, fig.align='center'}
# automatically create a bib database for R packages
knitr::write_bib(c(
  .packages(), 'bookdown', 'knitr', 'rmarkdown'
), 'packages.bib')

```

```{r setupP1, include=FALSE, message = FALSE, echo = FALSE, warning = FALSE}
knitr::opts_chunk$set(echo = FALSE)
library(vegan)
library(ade4)

library(versions)
library(magick)

library(tidyverse)
library(lubridate)
library(ggVennDiagram)

library(knitr)
library(grid)
library(gridExtra)
library(DT)

require(reshape2)
library(DiagrammeR)

library(plotrix)
library(circlize)

```

