--- 
title: "Estatística nas Ciências Ambientais"
author: 
  - Fabio Cop Ferreira
  - fabiocopf@gmail.com; fcferreira@unifesp.br
  - Instituto do Mar, Universidade Federal de São Paulo
date: "Última atualização em `r format(Sys.Date(), '%d/%m/%Y')`"
site: bookdown::bookdown_site
documentclass: book
bibliography: [book.bib, packages.bib]
biblio-style: apalike
link-citations: yes
description: "Estatística nas Ciências Ambientais"
---

# Índice {-}


I. Estatística descritiva (capítulos \@ref(estrdados) e \@ref(biquantquali))

II. Amostragem e Inferência Estatística (capítulos \@ref(popamostra) a \@ref(testet))

III. Modelos Lineares Clássicos (capítulos \@ref(regressao) a \@ref(repanova))

IV. Fundamentos de probabilidade (capítulos \@ref(espacoamostral) a \@ref(tbayes))

V - Modelos Probabilísticos, verossimilhança e inferência bayesiana (capítulos \@ref(va) a \@ref(nindep))


```{r include=FALSE, fig.width=5, fig.align='center'}
# automatically create a bib database for R packages
knitr::write_bib(c(
  .packages(), 'bookdown', 'knitr', 'rmarkdown'
), 'packages.bib')

```

```{r setupP1, include=FALSE, message = FALSE, echo = FALSE, warning = FALSE}
knitr::opts_chunk$set(echo = FALSE, message = FALSE)
library(tidyverse)
library(kableExtra)
library(magick)
library(patchwork)
library(gridExtra)
library(grid)

library(vegan)
library(ade4)

library(versions)


library(lubridate)
library(ggVennDiagram)

library(knitr)


library(DT)


require(reshape2)
library(DiagrammeR)

library(plotrix)
library(circlize)

library(palmerpenguins)

```

