--- 
title: "Estatística nas Ciências Ambientais"
author: 
  - Fabio Cop Ferreira
  - fabiocopf@gmail.com; fcferreira@unifesp.br
  - Instituto do Mar, Universidade Federal de São Paulo
date: "`r Sys.Date()`"
site: bookdown::bookdown_site
documentclass: book
bibliography: [book.bib, packages.bib]
biblio-style: apalike
link-citations: yes
description: "Estatística nas Ciências Ambientais"
---

# Apresentação {-}

Este material foi organizado para dar suporte a cursos de graduação e pós-graduação em estatística, probabilidade e análise de dados nas Ciências Ambientais. Os assuntos são divididos em: I. Estatística descritiva (capítulos \@ref(descrit) e \@ref(posicao)); II. Amostragem e Inferência Estatística (capítulos \@ref(amostrmedias) a \@ref(th)); III. Modelos Lineares Clássicos (capítulos \@ref(regressao) a \@ref(repanova)), IV. Fundamentos de probabilidade (capítulos \@ref(espacoamostral) a \@ref(tbayes)) e V - Modelos Probabilísticos, verossimilhança e inferência bayesiana (capítulos \@ref(va) a \@ref(nindep)).


```{r include=FALSE, fig.width=5, fig.align='center'}
# automatically create a bib database for R packages
knitr::write_bib(c(
  .packages(), 'bookdown', 'knitr', 'rmarkdown'
), 'packages.bib')

```

```{r setupP1, include=FALSE, message = FALSE, echo = FALSE, warning = FALSE}
knitr::opts_chunk$set(echo = FALSE)
library(vegan)
library(ade4)

library(versions)
library(magick)

library(tidyverse)
library(lubridate)
library(ggVennDiagram)

library(knitr)
library(grid)
library(gridExtra)
library(DT)

require(reshape2)
library(DiagrammeR)

library(plotrix)
library(circlize)

```


<!--chapter:end:index.Rmd-->

# (PART) Estatística descritiva {-}

<!--chapter:end:rmdfiles/01-estatistica_descritiva/00-PART-estatdescr.Rmd-->


# Apresentando informações em tabelas e gráficos {#descrit}

Placeholder


## Tipos de dados
### Dados quantitativos e qualitativos
### Níveis de mensuração
## Tabelas resumo
### Combinando duas variáveis
#### Frequências relativas totais
#### Frequências relativas por Linhas
#### Frequências relativas por colunas
### Tabelas de frequência para variáveis quantitativas
#### Frequências acumuladas
## Visualização gráfica
### Gráficos de barras
### Histogramas
### Gráficos de linhas
### Gráficos de dispersão

<!--chapter:end:rmdfiles/01-estatistica_descritiva/01-descrit.Rmd-->


# Descrevendo populações e amostras  {#posicao}

Placeholder


## População, amostra e unidade amostral
## Distribuições de frequência
## Parâmetros e estimadores
## Amostragem e inferência
## Medidas de tendência central
## Medidas de variação
### Exempificando os cálculos
#### Média
#### Mediana
#### Moda
#### Ponto médio
#### Variância
#### Desvio padrão
#### Coeficiente de variação
## Medidas de posição
### Quartis
#### Cálculo dos quartil na posição $j$ ($Q_j$)
##### Exemplo para o cálculo de $Q_1$
#### Representando quartis em Boxplots
### Índice Z
#### Exemplo
#### Interpretando o valor de Z
#### Valores esperados de Z em uma distribuição normal padronizada
## Volume dos reservatórios da Grande São Paulo: visualizando medidas de posição e variação

<!--chapter:end:rmdfiles/01-estatistica_descritiva/02-posicao.Rmd-->

# (PART) Amostragem e Inferência Estatística {-}

<!--chapter:end:rmdfiles/02-amostragem_inferencia/00-PART-inferencia.Rmd-->


# Amostrando uma População Estatística {#amostrmedias}

Placeholder


## Amostragem aleatória simples
## Amostragem aleatória estratificada
## Amostragem sistemática
## Erro amostral, acurácia e precisão
### Erro amostral
### Acurácia
### Precisão
### Erro padrão da média

<!--chapter:end:rmdfiles/02-amostragem_inferencia/01-amostragem.Rmd-->


# Alguns fenômenos têm distribuição normal {#normdist}

Placeholder


## O modelo normal de probabilidades
## Entendendo a função normal de densidade de probabilidade
## Fazendo predições com a função normal de densidade
## A distribuição normal padronizada
### Probabilidades em uma distribuição normal padronizada
#### A transformação $Z$
### Tabela $Z$
## Exercícios resolvidos
### Distribuição de comprimento
### Intervalos em uma distribuição normal
### Quantos desvios padrões?
## Exercícios propostos

<!--chapter:end:rmdfiles/02-amostragem_inferencia/02-norm.Rmd-->


# Distribuição das médias amostrais {#tcl}

Placeholder


## Teorema Central do Limite
### Probabilidades na amostra original e na distribuição de médias
### Distribuição não-normais
## Exercícios resolvidos: 
### Tamanho médio de robalos no mercado de peixes 
## Exercícios propostos

<!--chapter:end:rmdfiles/02-amostragem_inferencia/03-tcl.Rmd-->


# Inferindo sobre uma População Estatística {#inferenc}

Placeholder


## Estimação pontual e estimação intervalar
### Intervalo de confiança
#### Distribuiçao t de Student
## Introdução à suficiência amostral
### Nível de acurácia desejado (margem de erro) e nível de confiança na estimativa
### Determinando o tamanho de uma amostra

<!--chapter:end:rmdfiles/02-amostragem_inferencia/04-inferencia.Rmd-->


# Introdução ao Teste de Hipóteses {#th}

Placeholder


## Probabilidade e teste de hipóteses
## Exemplificando um teste de hipóteses: o teste z
### Tomada de decisão sobre $H_0$: nível de significância
## Erros de decisão em um teste de hipóteses
## Exemplo de um teste de hipótese: teste t para uma média populacional
## Graus de liberdade
## Probabilidades no teste $t$ de Student: a tabela $t$

<!--chapter:end:rmdfiles/02-amostragem_inferencia/05-testehipot.Rmd-->


# Teste t para duas amostras {#testet}

Placeholder


## Teste t para comparação de duas médias independentes

<!--chapter:end:rmdfiles/02-amostragem_inferencia/06-testet.Rmd-->

# (PART) Modelos Lineares Clássicos {-}

<!--chapter:end:rmdfiles/03-modelos_lineares_classicos/00-PART-modelinear.Rmd-->


# Regressão linear e correlação {#regressao}

Placeholder


## Modelo geral de regressão
### Porção determinística
### Porção estocástica
## Ajuste dos dados ao modelo de regressão
### Método dos mínimos quadrados
### Variâncias, covariâncias e coeficientes da regressão
### Exemplo de ajuste ao modelo de regressão
## Testes de hipóteses na regressão linear simples
### Teste sobre $\beta_1$
### Análise de variância da regressão
#### A distribuição F
## Coeficiente de determinação $r^2$
## Intervalo de confiança de $Y$
## Pressupostos da regressão linear simples
### Relação funcional linear
### Independência
### Variável $X$ é medida sem erros
### Distribuição normal dos resíduos
### Variância residual constante
## Diagnósticos da regressão
### Gráfico de resíduos
### Histograma dos resíduos
## Coeficiente de correlação de Pearson $r$
### Teste de hipóteses para $r$

<!--chapter:end:rmdfiles/03-modelos_lineares_classicos/01-regrecorrel.Rmd-->

# Regressão linear múltipla {#regresmultipla}

```{r, fig.align = 'center', fig.width=5, fig.height=5}
uc <- image_read("figs/under_construction_2.jpg")
grid.arrange(rasterGrob(uc), nrow = 1, ncol = 1)
```


<!--chapter:end:rmdfiles/03-modelos_lineares_classicos/02-regresmultipla.Rmd-->

# Análise de variância de um fator {#anova}

```{r, fig.align = 'center', fig.width=5, fig.height=5}
uc <- image_read("figs/under_construction_2.jpg")
grid.arrange(rasterGrob(uc), nrow = 1, ncol = 1)
```

<!--chapter:end:rmdfiles/03-modelos_lineares_classicos/03-anova.Rmd-->

# Análise de variância fatorial {#anovafatorial}

```{r, fig.align = 'center', fig.width=5, fig.height=5}
uc <- image_read("figs/under_construction_2.jpg")
grid.arrange(rasterGrob(uc), nrow = 1, ncol = 1)
```

<!--chapter:end:rmdfiles/03-modelos_lineares_classicos/04-anovafatorial.Rmd-->

# Análise de covariância {#ancova}

```{r, fig.align = 'center', fig.width=5, fig.height=5}
uc <- image_read("figs/under_construction_2.jpg")
grid.arrange(rasterGrob(uc), nrow = 1, ncol = 1)
```

<!--chapter:end:rmdfiles/03-modelos_lineares_classicos/05-ancova.Rmd-->

# Análise de variância de medidas repetidas {#repanova}

```{r, fig.align = 'center', fig.width=5, fig.height=5}
uc <- image_read("figs/under_construction_2.jpg")
grid.arrange(rasterGrob(uc), nrow = 1, ncol = 1)
```

<!--chapter:end:rmdfiles/03-modelos_lineares_classicos/06-repanova.Rmd-->

# (PART) Fundamentos de probabilidade {-}

<!--chapter:end:rmdfiles/04-fundamentos_probabilidade/00-PART-probab.Rmd-->


# O espaço de possibilidades de um experimento {#espacoamostral}

Placeholder


## Probabilidades de um evento
### Estimando as probabilidades de um evento por amostragem

<!--chapter:end:rmdfiles/04-fundamentos_probabilidade/01-espacoamostral.Rmd-->


# Combinando as probabilidades de eventos {#probregras}

Placeholder


## Eventos complexos
### Representação de eventos: diagrama de Venn
### Probabilidade de eventos simples
### Probabilidade da união de eventos
### Representação de eventos: diagrama de árvore

<!--chapter:end:rmdfiles/04-fundamentos_probabilidade/02-probregras.Rmd-->


# Probabilidade condicional e independência {#probcondind}

Placeholder


## Eventos independentes
### Um exemplo de eventos independentes
## Eventos independentes *vs* mutuamente exclusivos

<!--chapter:end:rmdfiles/04-fundamentos_probabilidade/03-probcondind.Rmd-->


# Teorema de Bayes: atualizando o conhecimento {#tbayes}

Placeholder


## Teorema de Bayes
## Teorema da probabilidade total
## O problema da detecção de espécies
### Razão de verossimilhança, inferência bayesiana e teste de hipóteses
#### Verossimilhança: uma medida indireta para $P(O|D)$ {-}
#### Inferência bayesiana: o conhecimento *a priori* é importante? {-}
#### Entendendo as diferênças entre as duas abordagens {-}

<!--chapter:end:rmdfiles/04-fundamentos_probabilidade/04-tbayes.Rmd-->

# (PART) Modelos Probabilísticos, verossimilhança e inferência bayesiana {-}

<!--chapter:end:rmdfiles/05-modelos_probabilisticos/00-PART-modprobab.Rmd-->


# As variáveis são aleatórias, não imprevisíveis!  - *Modelos discretos* {#va}

Placeholder


## *Experimento 1*: Sucessos e fracassos
### A distribuição de probabilidade de $Y$ {-}
### Uma expressão geral para $P(Y = y)$ {-}
#### Entendendo a expressão do modelo binomial {-}
#### Exemplo de cálculo
### Função de distribuição acumulada {-}
### Estruturas previsíveis para um experimento aleatório {-}
### Alterando os parâmetros do modelo {-}
## *Experimento 2*: O custo de 1 sucesso
## *Experimento 3*: Uma sequência de sucessos
## *Experimento 4*: Quantas marcas na amostra!
## *Experimento 5*: Contagem por unidade de área, tempo, .....

<!--chapter:end:rmdfiles/05-modelos_probabilisticos/01-va.Rmd-->


# As variáveis são aleatórias, não imprevisíveis! - *Modelos contínuos* {#vacont}

Placeholder


#### Esperança e variância em modelos contínuos {-}
## Alguns fenômenos têm distribuição normal
## Outros são altamente assimétricos

<!--chapter:end:rmdfiles/05-modelos_probabilisticos/02-vacont.Rmd-->


# Alguns modelos são determinísticos {#detmodel}

Placeholder


## Modelo linear
#### Entendendo os comandos em R {-}
#### Modelo linear segmentado {-}
## Função potência
#### A representação linear da função potência {-}
#### As várias formas da função potência {-}
## Modelo de Michaelis-Menten (ou Resposta funcional do tipo II)
## Resposta funcional do tipo III
## Resposta funcional do tipo IV
## Função hiperbólica
## Função exponencial
## Função logística
## Modelo monomolecular
## Modelo de Ricker
## Modelo de Gompertz
## Modelo de von Bertalanffy

<!--chapter:end:rmdfiles/05-modelos_probabilisticos/03-detprob.Rmd-->


# As partes estocásticas e determinísticas de um modelo estatístico {#modelstat}

Placeholder


## A parcela aleatória
#### Simulando a realização de um modelo estatístico {-}
## A parcela determinística
#### Qual modelo determinístico escolher?  {-}
## Mais um modelo Binomial: taxa de mortalidade em testes dose-resposta
## O modelo estatístico da regressão linear

<!--chapter:end:rmdfiles/05-modelos_probabilisticos/04-modelstat.Rmd-->

# Estimando os parâmetros: a ideia da Máxima Verossimilhança {#emv}

```{r, fig.align = 'center', fig.width=5, fig.height=5}
uc <- image_read("figs/under_construction_2.jpg")
grid.arrange(rasterGrob(uc), nrow = 1, ncol = 1)
```

<!--chapter:end:rmdfiles/05-modelos_probabilisticos/05-emv.Rmd-->

# Comparando modelos: uma questão de parcimônia {#aic}

```{r, fig.align = 'center', fig.width=5, fig.height=5}
uc <- image_read("figs/under_construction_2.jpg")
grid.arrange(rasterGrob(uc), nrow = 1, ncol = 1)
```

<!--chapter:end:rmdfiles/05-modelos_probabilisticos/06-aic.Rmd-->

# Da verossimilhança à estatística Bayesiana {#statbayes}

```{r, fig.align = 'center', fig.width=5, fig.height=5}
uc <- image_read("figs/under_construction_2.jpg")
grid.arrange(rasterGrob(uc), nrow = 1, ncol = 1)
```

<!--chapter:end:rmdfiles/05-modelos_probabilisticos/07-statbayes.Rmd-->

# Uma variedade de modelos estatísticos: modelando a variância {#varmodels}

```{r, fig.align = 'center', fig.width=5, fig.height=5}
uc <- image_read("figs/under_construction_2.jpg")
grid.arrange(rasterGrob(uc), nrow = 1, ncol = 1)
```

<!--chapter:end:rmdfiles/05-modelos_probabilisticos/08-varmodel.Rmd-->

# Uma variedade de modelos estatísticos: modelando os resíduos {#nindep}

```{r, fig.align = 'center', fig.width=5, fig.height=5}
uc <- image_read("figs/under_construction_2.jpg")
grid.arrange(rasterGrob(uc), nrow = 1, ncol = 1)
```

<!--chapter:end:rmdfiles/05-modelos_probabilisticos/09-nindres.Rmd-->

