# Processamento de dados {#proc_dados}

```{r, echo = FALSE, message = FALSE}
knitr::opts_chunk$set(message = FALSE, echo = FALSE)
res <- read_delim('datasets/Reservatorios_Parana_parcial.csv', locale = locale(encoding = "latin1"))
```

Tabelas de dados como a apresentada no capítulo \@ref(estr_dados) são normalmente armazenadas em planilhas eletrônicas. Os formatos mais comuns são arquivos do tipo `.xlsx`, `.csv`, `.txt` e mais recentemente planilhas em nuvem (ex. google sheets). Os programas para visualização e destes tipos de arquivos são apropriados para inserçao e armazenamendo de dados, mas apresentam limitações para o processamento, descrição e visualização de dados.

Neste capítulo iremos utilizar a linguagem estatística R e o ambiente de trabalho RStudio para aplicar algumas ações comuns ao processamento de dados inicial. O objetivo é que a base de dados original permaneca inalterada e que todo o processamento seja feito em uma versão da base de dados que será importada para o programa R. Isto evita que sejam feitas alterações equivocadas diretamente na base de dados resultando em perda da informação original.

# Criando seu projeto de trabalho no RStudio

Se você utiliza o [RStudio](https://rstudio.com/) com ambiente de trabalho para a linguagem R, o modo mais organizado de gerenciar suas análises é criando um **Projeto**. Você pode criar um projeto via menu: `File`. Na jeanela que se abrir escolha `New Project -->> New Project`. Na janela `Directory name:` escreva o nome de seu projeto e na janela `Create a project as subdirectory of:` escolha o local em seu computador em que o projeto será criado e finalmente pressione `Create Project`.

Ao fazer isto, será criada dentro do diretório selecionado, uma pasta com o nome que você escolheu para o projeto. Dentro desta pasta você encontrará um arquivo com o nome de seu projeto e extensão `.Rproj`.

A partir deste momento, sempre que você for trabalhar neste projeto, abra o RStudio pressionando duas vezes o mouse sobre o arquivo `.Rproj`. Ao fazer isto, o R saberá em que local do computador estão os documentos relacionados a este projeto. Uma das vantagens em utilizar *projetos* no R é tornar mais simples a organização de arquivos relacionados ao projeto. Deste modo, todas as base de dados bem como o material gerado (figuras, slides, arquivos `.pdf`,  etc) podem ser organizados em sub-diretórios do projeto.

### Projeto `Intro_estatistica`

Vamos criar na pasta *Documentos* um projeto denominado `Intro_estatistica`. Após criar este projeto, vamos verificar se o R esta realmente direcionado à este local utilizando o comendo `getwd()`

```{r, echo = TRUE, eval=FALSE}
getwd()
```

```{r, echo = TRUE}
cat("[1] C:/Users/f_cop/Documents/Intro_estatistica")
```

## Inserindo uma base de dados no diretório do projeto

a partir deste momento iremos inserir todos os arquivos relacionados ao projeto dentro do diretório `Intro_estatistica`. Para isto vá selecione a base de dados 
`Reservatorios_Parana_parcial.csv` no link [GitHub - base reservatórios].




```{r echo = FALSE}
rm(list = ls())
```

