# Descrevendo variáveis qualitativas {#resqualit}

```{r, echo = FALSE, message = FALSE}
knitr::opts_chunk$set(message = FALSE, echo = FALSE)
```

Variáveis qualitativas podem ser categóricas não-ordenadas our categóricas ordenadas. A descrição de variáveis desta natureza se dá por meio da contagem e da representação dos níveis destas variáveis por meio da contagem total, pelos valores relativos ou percentuais. 

Carregue o pacote `tidyverse` e importe novamente a base de dados `Reservatorios_Parana_parcial.csv`.


```{r}
# Carrega pacotes
library(tidyverse)
# Importa base de dados 
res = read_delim('datasets/Reservatorios_Parana_parcial.csv',
                  delim = ',',
                  locale = locale(decimal_mark = '.',
                                  encoding = 'latin1'))
```

```{r, echo = TRUE, eval=FALSE}
# Carrega pacotes
library(tidyverse)
# Importa base de dados 
res = read_delim('Reservatorios_Parana_parcial.csv',
                  delim = ',',
                  locale = locale(decimal_mark = '.',
                                  encoding = 'latin1'))
```

Na tabela, temos 3 variáveis categóricas: `Reservatorio`, `Bacia` e `Trofia`. A primeira é individual, cada reservatório tem um nome. A segunda é uma variável categórica não-ordenada e a segunda uma variável categórica ordenada.

## Representação em tabelas de frequência


## Reordenando categorias


## Representação gráfica

```{r echo = FALSE}
rm(list = ls())
```

