# As variáveis são aleatórias, não imprevisíveis! - *Modelos contínuos* {#vacont}

No capítulo \@ref(va) exemplificamos uma série de modelos probabilísticos em que a variável aleatória tem uma natureza discreta. Aqui vamos exemplificar modelos contínuos. Uma variável aleatória contínua é representada por conjuntos numéricos não-contáveis, por exemplo a distância de deslocamento/dia de um organismo, o peso de um indivíduo, a temperatura da água, etc (Capítulo \@ref(descrit)). 

Ao tratar de modelos probabilísticos para variáveis aleatórias contínuas devemos fazer uma distinção do que foi apresentado anteriormente. Nos modelos discretos, é possível por exemplo falarmos na probabilidade de um experimento resultar em um valor particular de $y$, ou seja, $P(Y = y)$. 

Neste caso:

$$P(-\infty \le Y \le +\infty) = \sum_{-\infty}^{+\infty} p(y) = 1$$
Para variáveis contínuas podemos expressar somente a probabilidade de que um experimento resulte em um **intervalo** de valores entre $a$ e $b$, ou seja, $P(a \le y \le b)$. Deste modo temos que:

$$P(-\infty \le Y \le +\infty) = \int_{-\infty}^{+\infty}p(y) dy = 1$$

Portanto, para as variáveis contínuas, o conceito de somatório dos valores individuais para $y$ é substituído pelo conceito de *integração* em um intervalo definido e a probabilidade deste intervalo equivale à área sob a curva de probabilidade.

```{r, warning=FALSE, fig.align='center', fig.width=10, fig.height=5}
sup <- 20
dfd <- data.frame(Y = 0:sup) %>% 
  mutate(dy = dbinom(x = Y, size = sup, prob = 0.5))

gd <- ggplot(dfd, mapping = aes(y = dy, x = Y)) +
  geom_bar(stat = 'identity', fill = ifelse(test = (dfd$Y >=6 & dfd$Y <=10), yes = '#eb4034', no = '#524f4f')) +
  scale_y_continuous(name = bquote(P(Y = y)), breaks = seq(0,1, by = 0.05)) +
  scale_x_continuous(name = "Y", breaks = dfd$Y) +
  labs(y = 'Frequencia relativa') +
  annotate(geom = 'text', x = 10, y = max(dfd$dy)+0.01, label = bquote("P(" ~ 6 <= ~ "y" <= ~ 10 ~")" == .(round(sum(dfd$dy[dfd$Y >=6 & dfd$Y <=10]),3))))

dfc <- data.frame(Y = seq(0,sup, length = 1000)) %>% 
  mutate(dy = dnorm(Y, mean = sup/2, sd = 2.05))

gc <- ggplot(dfc, mapping = aes(y = dy, x = Y)) +
  stat_function(fun = dnorm, args = list(mean = sup/2, sd = 2.05)) +
  geom_area(mapping = aes(x = ifelse(test = Y >=6 & Y <=10, yes = Y, no = 0)), fill = '#eb4034') +
  geom_area(mapping = aes(x = ifelse(test = Y < 6.1, yes = Y, no = 0)), fill = '#524f4f') +
  geom_area(mapping = aes(x = ifelse(test = Y >9.9, yes = Y, no = 0)), fill = '#524f4f') +
  labs(y = 'p(y)') +
  xlim(1,20) +
  annotate(geom = 'text', x = 10, y = max(dfc$dy)+0.01, label = bquote("P(" ~ 6 <= ~ "y" <= ~ 10 ~")" == .(round(pnorm(10, sup/2, 2.05) - pnorm(6, sup/2, 2.05),3))))

grid.arrange(gd, gc, ncol = 2)
```

#### Esperança e variância em modelos contínuos {-}

Vimos que o valor esperado para uma variável aleatória discreta é dado por:

$$E(Y) = \sum_i^n y_i \times p(y_i)$$
Para uma variável aleatória contínua, podemos definir o valor esperado como:

$$E(Y) = \int_{-\infty}^{+\infty}y \times f(y) dy$$

Note que aqui, substituímos $p(y_i)$ por $f(y)$, uma vez que em um modelo contínuo, $f(y)$ não nos dá a probabilidade da ocorrência de um determinado valor $y_i$, mas é entendido como uma **função de densidade**.

A variância no modelo contínuo ainda é definida como:

$$VAR(Y) = E(Y^2) - (E(Y))^2$$

## Alguns fenômenos têm distribuição normal

Suponha que ao amostrar indivíduos de uma espécie de *Rhamdioglanis transfasciatus* em um riacho, você tenha interesse em medir o comprimento da cada indivíduo. Se assumirmos um **Modelo Normal** para a variável aleatória comprimento, veremos que a maioria dos indivíduos terá tamanhos próximos à média $\mu$ e poucos indivíduos serão muito grandes ou pequenos. 

Uma variável aleatória com distribuição normal, tem sua **função de densidade de probabilidade** definida por:

$$f(y|\mu,\sigma) = \frac{1}{\sqrt(2\pi\sigma^2)}e^{-\frac{1}{2}(\frac{y-\mu}{\sigma})^2}$$

Em que os parâmetros da função são $\mu$ e $\sigma$ representam respectivamente a média e o desvio padrão de $y$. Novamente nos referimos aos símbolos da média e desvio padrão conforme a notação utilizada para descrever a população estatística de um experimento (Capítulo \@ref(posicao)). Na função de densidade estes parâmetros determiman a prosição central e o grau de achatamento da curva.

Após o término deste tópico é importante que você leia também o que foi apresentado no capítulo \@ref(normdist) sobre distribuição normal. 

```{r, fig.align = "center", fig.height = 8, fig.width = 8, echo=FALSE}
mu1 = 0; sigma1 = 1
mu2 = 0; sigma2 = 0.5
mu3 = 10; sigma3 = 1
mu4 = 10; sigma4 = 0.5

layout(mat = matrix(1:4, nr = 2, byrow = T))

curve(expr = dnorm(x, mu1, sigma1), from = -5, to = 5, axes = F, 
      ylab = "Função normal de probabilidade", ylim = c(0,0.8), xlab = "y")
axis(1, at = seq(-6,6), cex.axis = 0.7)
axis(2, at = seq(-1, 1, by = 0.1), las = 2)
text(x = -4, y = 0.35, label = bquote(mu == .(mu1)))
text(x = -4, y = 0.30, label = bquote(sigma == .(sigma1)))

curve(expr = dnorm(x, mu2, sigma2), from = -5, to = 5, axes = F, 
      ylab = "Função normal de probabilidade", ylim = c(0,0.8), xlab = "y")
axis(1, at = seq(-6,6), cex.axis = 0.7)
axis(2, at = seq(-1, 1, by = 0.1), las = 2)
text(x = -4, y = 0.7, label = bquote(mu == .(mu2)))
text(x = -4, y = 0.62, label = bquote(sigma == .(sigma2)))

curve(expr = dnorm(x, mu3, sigma3), from = 3, to = 16, axes = F, 
      ylab = "Função normal de probabilidade", ylim = c(0,0.8), xlab = "y")
axis(1, at = seq(-6,6)+10, cex.axis = 0.7)
axis(2, at = seq(-1, 1, by = 0.1), las = 2)
text(x = 6, y = 0.35, label = bquote(mu == .(mu3)))
text(x = 6, y = 0.30, label = bquote(sigma == .(sigma3)))

curve(expr = dnorm(x, mu4, sigma4), from = 3, to = 16, axes = F, 
      ylab = "Função normal de probabilidade", ylim = c(0,0.8), xlab = "y")
axis(1, at = seq(-6,6)+10, cex.axis = 0.7)
axis(2, at = seq(-1, 1, by = 0.1), las = 2)
text(x = 6, y = 0.7, label = bquote(mu == .(mu4)))
text(x = 6, y = 0.62, label = bquote(sigma == .(sigma4)))


```


```{r}
mu <- 10
sigma <- c(2,4)
lim_sup = 16
```

Por exemplo, se o comprimento segue uma distribuição normal com $\mu = `r mu`$ e $\sigma = `r sigma[1]`$ veremos que a proporção de individuos iguais ou maiores que `r lim_sup` cm de comprimento é muito baixa, neste caso $P(Y \ge `r lim_sup`) = `r round(pnorm(q = lim_sup, mean = mu, sd = sigma[1], lower.tail = FALSE),4)`$. Por outro lado, para $\sigma = `r sigma[2]`$, esperamos encontrar mais indivíduos nos extremos da distribuição em que a proporção de individuos iguais ou maiores que `r lim_sup` cm seria de $P(Y \ge `r lim_sup`) = `r round(pnorm(q = lim_sup, mean = mu, sd = sigma[2], lower.tail = FALSE),4)`$.

```{r fig.align='center', fig.width=8, fig.height=8, warnings = FALSE}
y <- seq(0,20, length = 1000)

gnorm <- gfnorm <- list()
g <- 1
for (i in 1:length(sigma)){
  df <- data.frame(Y = y) %>% 
      mutate(dY = dnorm(x = Y, mean = mu, sd = sigma[i]),
             Fy = pnorm(q = Y, mean = mu, sd = sigma[i]))
    gnorm[[g]] <- ggplot(df, mapping = aes(x = Y, y = dY)) +
      stat_function(fun = dnorm, args = list(mean = mu, sd = sigma[i])) +
      scale_y_continuous(name = bquote("f"(y)), breaks = seq(0,1.1, by = 0.01)) +
      scale_x_continuous(name = "y", breaks = seq(min(df$Y),max(df$Y), by = 2)) +
      annotate("text", x = 2 , y = max(df$dY), label = bquote(mu == .(mu) ~ "," ~  sigma == .(sigma[i])), size = 5)
    gfnorm[[g]] <- ggplot(df, mapping = aes(x = Y, y = dY)) +
      stat_function(fun = pnorm, args = list(mean = mu, sd = sigma[i])) +
      scale_y_continuous(name = bquote("F"(y)), breaks = seq(0,1.1, by = 0.1)) +
      scale_x_continuous(name = "y", breaks = seq(min(df$Y),max(df$Y), by = 2)) +
      annotate("text", x = 2 , y = max(df$Fy), label = bquote(mu == .(mu) ~ "," ~  sigma == .(sigma[i])), size = 5)
    
    g <- ifelse(g<2, yes = g + 1, no = g)
}

grid.arrange(gnorm[[1]], gfnorm[[1]],
             gnorm[[2]], gfnorm[[2]],
             ncol = 2, nrow = 2)

```


## Outros são altamente assimétricos

A distribuição normal, tem um comportamento **simétrico**, o seja, a proporção de valores acima e abaixo da média é idêntica. Suponha no entando que, ao invés de medir o comprimento dos animais capturados, o experimento coinsista em marcar cada animal, soltá-lo em uma posição conhecida. Futuramente os animais serão recapturados para medirmos a *distância de deslocamento*. Suponha ainda que a maioria dos indivíduos permaneça próxima ao local de soltura, enquanto outros se desloquem a grandes distâncias. Uma opção mais apropriada para descrever este comportamento poderia ser utilizarmos um **Modelo exponencial**. Uma variável aleatória que segue um modelo exponencial tem sia função de densidade de probabilidade definida por:

$$f(y|\lambda) = \lambda \times e^{-\lambda y}$$

A expressão acima vale para $y \ge 0$. Para $y < 0$, $f(y) = 0$.

O valor esperado do modelo exponencial é:

$$E(Y) = \mu = \frac{1}{\lambda}$$

enquanto a variância é dada por:

$$VAR(Y) = \sigma^2 = \frac{1}{\lambda^2}$$

```{r fig.align='center', fig.width=8, fig.height=8, warnings = FALSE}
mu <- c(2, 8)
y <- seq(0,40, length = 100)

gexp <- gfexp <- list()
g <- 1
for (i in 1:length(mu)){
  df <- data.frame(Y = y) %>% 
      mutate(dY = dexp(x = Y, rate = 1/mu[i]),
             Fy = pexp(q = Y, rate = 1/mu[i]))
    gexp[[g]] <- ggplot(df, mapping = aes(x = Y, y = dY)) +
      stat_function(fun = dexp, args = list(rate = 1/mu[i])) +
      scale_y_continuous(name = bquote("f"(y)), breaks = seq(0,1.1, by = 0.05)) +
      scale_x_continuous(name = "y", breaks = seq(min(df$Y),max(df$Y), by = 5)) +
      annotate("text", x = 10 , y = max(df$dY), label = bquote(lambda == .(1/mu[i])), size = 5)
    gfexp[[g]] <- ggplot(df, mapping = aes(x = Y, y = dY)) +
      stat_function(fun = pexp, args = list(rate = 1/mu[i])) +
      scale_y_continuous(name = bquote("F"(y)), breaks = seq(0,1.1, by = 0.1)) +
      scale_x_continuous(name = "y", breaks = seq(min(df$Y),max(df$Y), by = 5)) +
      annotate("text", x = 10 , y = max(df$Fy)-0.8, label = bquote(lambda == .(1/mu[i])), size = 5)
    
    g <- ifelse(g<2, yes = g + 1, no = g)
}

grid.arrange(gexp[[1]], gfexp[[1]],
             gexp[[2]], gfexp[[2]],
             ncol = 2, nrow = 2)
```

No modelo exponencial, o único parâmetro é $\lambda$. O modelo é altamente assimétrico, com maior densidade na porção esquerda da curva. Assim, para um fenômeno que possa ser descrito por um modelo exponencial, a maioria das observações será composta de valores baixos, ainda que valores extremamente elevados possam surgir ocasionalmente.