# O espaço de possibilidades de um experimento {#espacoamostral}

```{r include=FALSE, echo=FALSE}
espaco <- function(dimensionX, dimensionY){
  par(mai = c(0,0,0,0))
  plot(1:6, type = "n", ylim = c(-1,dimensionY+1), xlim = c(-1,dimensionX+1), axes = F, ylab = '', xlab = '')
  rect(xleft=0, ybottom=0, xright=dimensionX, ytop=dimensionY)
  segments(x0=1:(dimensionX-1), x1 = 1:(dimensionX-1), y0=0, y1 = dimensionY)
  segments(y0=1:(dimensionY-1), y1 = 1:(dimensionY-1), x0=0, x1 = dimensionX)
  text(x = seq(0.5,dimensionX-0.5, by = 1), y = dimensionY+0.5, labels = 1:dimensionX, font = 2, cex = 1.1)
  text(y = seq(dimensionY-0.5,0.5, by = -1), x = -0.5, labels = 1:dimensionY, font = 2, cex = 1.1)
}
evento <- function(evX0,evX1,evY0,evY1,ev_col = rgb(red = 0.1, green = 0.1, blue = 0.5, alpha = 0.4),
                   name = "A", ev_font = 2, ev_cex = 1.2){
  rect(xleft=evX0, xright=evX1, ybottom=evY0, ytop=evY1, col = ev_col)
  text(x = evX0+0.5, y = evY0+0.5, labels = name, font = ev_font, cex = ev_cex)
                   }
sizeX = sizeY = 10
```


O peixe acará, *Geophagus brasiliensis* é uma espécie de peixe comumente encontrada em rios e riachos de mata atlântica no siudeste do Brasil. Uma das táticas de forrageamento e alimentação recentemente descrita para a espécie é chamada de *virar para pegar* [@souza2019surprising] que envolve virar objetos presentes no substrato (folhas, galhos e cascas de árvores) para encontrar e capturar macroinvertebrados ocultos sob estes objetos. [Veja o vídeo.](https://www.scielo.br/img/revistas/bn/v19n3/1676-0611-bn-19-03-e20180702-suppl1.mp4){width="90%"} 

Ao realizar o ato de virar uma estrutura o indivíduo não sabe se irá encontrar e capturar um alimento. Em probabilidade, podemos chamar esta ação de um *experimento aleatório*. Um experimento aleatório é aquele que produz um resultado que iremos conhecer somente **após** sua realização. No entanto, ainda que não saibamos o resultado que uma realização específica do experimento, sabemos quais são os **possíveis resultados**. Neste exemplo vamos assumir que existem **unicamente** dois resultados possíveis para o ato de *virar para pegar*:

$\{(captura), (não-captura)\}$

Denominamos de **evento**, cada um destes resultados pssíveis e, ao conjunto de todas as possibilidades denominamos de **espaço amostral** do experimento aleatório. Geralmente utilizamos o símbolo $\Omega$ para nos referir ao espaço amostral. Neste caso:

$\Omega = \{(captura), (não-captura)\}$


> **Experimento aleatório**: aquele que possui resultados possíveis mas que são observados somente APÓS a realização do experimento.

> **Espaco amostral**: conjunto de TODAS as possibilidades de um experimento aleatório.

> **Evento**: cada resultado de um experimento aleatório.

## Probabilidades de um evento

Embora não saibamos qual será o resultado de um experimento particular, podemos nos perguntar sobre qual a *chance* de ocorrência de cada evento, neste caso, qual a chance de um alimento ser capturado. Em probabilidade perguntamos sobre qual a **probabilidade de captura** $P(captura)$. Uma probabilidade $P(captura) = 0$ significa que o animal *jamais* irá capturar um alimento ao virar um objeto. Por outro lado, $P(captura) = 1$ significa que irá capturar um alimento *sempre* que virar um objeto. No mundo real, a probabilidade será alguma coisa *entre* estes dois extremos, ou seja, $0 \le P(captura) \le 1$.

> **Como podemos estimar esta probabilidade?**

A resposta é: **observando!** ou **experimentando!**

```{r, echo = F, include=FALSE}
n = 10
p = 0.1
set.seed(7)
ncapturas = rbinom(n = 1,size = n, prob = p)
pe <- ncapturas/n
```

Delineamos um estudo em que um observador irá encontar um animal e seguí-lo, contando o número de objetos virados ($\#viradas$) e o número de capturas ($\#capturas$). Digamos que em um dia de observação o animal vire `r n` objetos e capture `r ncapturas` itens. Nossa **estimativa** da probabilidade de captura será:

$$P(captura) = \frac{\#capturas}{\#viradas} = \frac{`r ncapturas`}{`r n`} = `r pe`$$

Naturalmente, como os dois únicos eventos do espaço amostral são $(captura)$ e $(não-captura)$, a probabilidade de não-captura é:

$$P(não-captura) = \frac{\#não-capturas}{\#viradas} = \frac{`r (n-ncapturas)`}{`r n`} = `r 1-pe`$$

e como estes eventos, além de serem únicos no espeço amostral são também **mutuamente exclusivos**, temos que:

$$P(captura) + P(não-captura) = `r pe + (1-pe)` = P(\Omega)$$
Por evento mutuamente exclusivos entendemos que ambos não podem ocorrer ao mesmo tempo, ou seja, a ocorrência de um **exclui** a possibilidade da ocorrência do outro.

A probabilidade de $(não-captura)$ é conhecida como o **complemento** da probabilidade de $(captura)$. Utilizando uma notação comum à **operações com conjuntos**, também poderíamos escrevê-la como:

$$P(não-captura) = P(\overline{captura})$$

### Estimando as probabilidades de um evento por amostragem

O valor acima descreve o resultado para a observação de um único indivíduo em um único dia. No entanto, esperamos que existam dias melhores e dias piores para os peixes e uma série de fatotres pode interferir nestes resultados. Por exemplo, como *Geophagus brasiliensis* é uma espécie visualmente orientada, poderíamos supor que em dias de água turva (como após uma chuva intensa) um indivíduo tenha menor sucesso de captura. Poderíamos supor ainda que o sucesso de captura pode depender da habilidade individual, tamanho do predador, do tamanho da presa, de locais com maior densidade de presas, ou de predadores, etc. Todas esta possíveis causas, *além do simples acaso*, podeam fazer o número relativos de capturas varie dia-a-dia. Para *estimarmos* a chance de captura devemos portanto repetir este experimento. 

```{r, include = F, echo = F}

dias <- 30
lv <- 15
p = 0.1
set.seed(8)
nviradas = rpois(n = dias, lambda = lv)
ncapturas = rbinom(n = dias,size = nviradas, prob = p)
pe <- round(ncapturas/nviradas,2)
zerocapturas <- sum(pe == 0)

```

Suponha então que o experimento seja repetido em `r dias` dias diferentes de observação e que os resultados fossem:

```{r}
experimento <- data.frame(Dia = 1:dias, ncapturas, nviradas, pe = pe)
DT::datatable(experimento,
      colnames = c(
        "Dia",
        "#capturas",
        "#viradas",
        "P(captura)"
      ),
      rownames = FALSE)
```

Com base nestes resultados temos estimativas que variam entre `r min(experimento$pe)` e `r max(experimento$pe)`. Veja que em `r zerocapturas` dias não foi observada nenhuma captura, $\hat{P}(captura) = 0$. Isto não significa que a captura seja impossível, mas que neste dia em particular, o sucesso foi muito baixo. Tivemos também dias com elevada captura, por exemplo $\hat{P}(captura) = `r max(pe)`$. Isto não significa que o sucesso é sempre desta forma. Na realidade tamanho sucesso parece ser improvável. 

Diante destes resultados, poderíamos estimar que *em média* a probabilidade de captura esteja em $\overline{P}(captura) = `r round(mean(pe),2)`$

```{r, fig.align='center', fig.width=7, fig.height=5}
ggplot(experimento, aes(x = pe)) +
  geom_histogram(binwidth = 0.03, fill = "red", color = "black", alpha = 0.5) +
  labs(y = "Número de dias de observação", x = bquote(hat(P) ~"(captura)"))
```

A estimativa de $\overline{P}(captura) = `r round(mean(pe),2)`$ resulta de um número **finito** de repetições do experimento, é portanto uma **estimativa** da verdadeira probabilidade de captura. Lembre-se que: 

> Ao jogar uma moeda para o alto exatamente 10 vezes, *provavelmente* não teremos exatamente 5 caras e 5 coroas. Esta proporção **esperada** pode ser somente aproximada à medida que aumentemos indefinidamente o número de jogadas. 

O mesmo vale para o experimento de captura que descrevemos acima. O valor exato de $P(captura)$ só será observado após infinitas observações deste experimento. 

> Obs.: Note que inseri o símbolo $(\hat{})$ para identificar que esta probabilidade não se refere ào valor verdadeiro, mas a uma **estimativa** deste valor, obtiva por meio de amostragem. Da mesma forma, o símbolo $(\overline{})$ identifica o valor da média amostral dos resultados obtidos após a realização dos `r dias` do experimento. Aqui valem os conceitos de **população estatística** e **amostra** (Capítulo \@ref(posicao)). O valor verdadeiro da probabilidade de captura é o valor esperado na população estatística deste tipo de experimento, enquanto os valores observados são resultados obtidos a partir de amostras particulares. Nos referimos a cada uma destas amostras como **réplicas** do experimento. A partir deste conjunto de réplicas, poderíamos calcular uma média aritmética e um intervalo de confiânça para $P(captura)$, o que seria nossa melhor estimativa para o fenômeno.

Os conceitos de probabilidade são essenciais ao **delineamento experimental**, pois modelos probabilísticos nos dizem sobre quais são os resultados possíveis deste experimento e sobre quais as chances de observação de cada resultado. Assim, temos uma *expectativa* sobre o que vamos encontrar no futuro. Após a realização do experimento, utilizamos métodos e técnicas estatísticas para analizar os resultados e tirar concluções sobre a ocorrência destes rsultados a luz de um ou mais modelos probabilísticos. Neste caso, podemos pensar nos modelos probabilísticos como **as hipóteses** que serão contrastadas com os resultados obtidos *após* a realização do experimento. Iremos explorar a fundo estas questões nos capítulos \@ref(statmodel) a \@ref(nindep).
