# Combinando as probabilidades de eventos {#probregras}

```{r include=FALSE, message = FALSE, echo = FALSE, warning = FALSE}
source("scriptsR/bayes_diagram.r")
```


No capítulo anterior, falamos sobre espaço amostral e a definição de probabilidade. Aqui vamos combinar eventos de um espaço amostral e calcular as probabilidades de eventos complexos.

## Eventos complexos

Vamos assumir que o sucesso na capacidade de forrageamento de um organismo depende de uma série de fatores relacionados à densidade da presa, à capacidade sensorial do predador, de sua eficiência em capturar/manipular o alimento, entre outros fatores. Para exemplo do Acará (Capítulo \@ref(espacoamostral)), o sucesso depende de virar a estrutura certa, a que tenha maior número de presas disponíveis. 

```{r}
nfolha = 0:6
ngalho = 0:4
```


Para simplificar consideremos a seguintes condições. Existem dois tipos de estruturas principais sobre as quais o acará forrageia: *folhas* e *galhos*. Folhas podem ter entre `r min(nfolha)` e `r max(nfolha)` itens enquanto galhos podem ter entre `r min(ngalho)` e `r max(ngalho)` itens. Uma vez que o predador vira uma estrutura ele se alimenta de *todos* os itens presentes. Certamente, esta é uma situação altamente hipotética, mas que facilita nossa discussão. A pergunta aqui é: ao virar uma estrutura, de quantos itens um predador poderá se alimentar?

Vamos as possibilidades. Denominemos por $F$ ou $G$ o encontro de uma folha ou galho respectivamente e de $0$ a $n$, o número de itens encontrados. O espaço amostral do experimento *virar uma estrutura e contar o número de itens* consiste de:

```{r}
omega <- paste("(",c(paste("F",nfolha, sep=''), paste("G",ngalho, sep='')),")", sep = '')
omega_text <- paste(omega, collapse = ", ")
```

```{r, include = F}
eventos <- list(A = paste("(F", nfolha,")", sep = ''),
              B = c("(F3)","(F4)","(F5)","(F6)","(G3)","(G4)")
                )
```

$\Omega = \{`r omega_text`\}$

Neste experimento temos `r length(omega)` eventos **simples e mutuamente exclusivos**

Considere agora o evento $A$ *"virar uma folha"*. que pode ocorrer pela observação de `r paste("F",nfolha, sep='', collapse = ' ou ')`.

$A = \{`r paste(eventos[[1]], collapse = ', ')`\}$

### Representação de eventos: diagrama de Venn

Uma forma de visualizar o espaço amostral e eventos deste espaço é pela construção de **diagramas de Venn**. Para isto, vamos considerar também o evento $B$ *"encontrar mais de 3 itens"* que consiste de:

$B = \{`r paste(eventos[[2]], collapse = ', ')`\}$ 

Observando os eventos $A$ e $B$ em um **Diagrama de Venn** temos:

```{r echo=FALSE, fig.align='center', fig.width=8, fig.height=5}
ggVennDiagram(eventos, fill = NA, label = NULL) + 
  annotate(geom="text", 
           x=c(-2,-1, -1, 1.7, 2.5, 1.8, 1, -3.4,-3,6,5, 6), 
           y=c(1, +2.5, -1, -2, -0.8, 2,0.5 , 4.8,-4,4.5, -2, 1), 
           label=omega,
              color="red", size = 10)
```

Cada um destes eventos é denominado de **evento complexo**, pois pode ser obtido pela combinação de eventos simples. O evento $B$ por exemplo, pode ocorrer quando é encontrado uma folha **OU** um galho com mais de 3 itens, enquanto o evento $A$ ocorre quando é encontrada uma folha com $0$ **OU** $1$ **OU** $2$ **OU** $3$ **OU** $4$ **OU** $5$ **OU** $6$ itens.

Estes eventos complexos foram obtidos por meio da **união** de eventos simples. A declaração **OU** significa que qualquer uma destas observações é suficiente para dizer que o evento ocorreu. Ou seja, $A$ pode ocorrer por `r length(eventos$A)` formas e $B$ por `r length(eventos$B)` formas distintas.

Note que as observações $(G0)$, $(G1)$ e $(G2)$ **não pertencem** aos eventos $A$ nem $B$, ainda que estejam no espaço amostral $\Omega$ de possibilidades.

Considere agora o evento $C$ *virar uma folha mais de 3 itens*. $C$ pode ocorrer a partir de `r paste("F",nfolha[-(1:3)], sep='', collapse = ' ou ')`. No diagrama de Venn, vemos que estas opções consistem da **intersecção** de $A$ e $B$. Ou seja, as observações que satisfazem $C$ em **ambos** os eventos anteriores. Você verá em livros de probabilidade que o termo de união é representado pelo símbolo $\cup$, enquanto o termo de intersecção é representado por $\cap$.

Assim, temos que $C$ pode ser excrito como $A \cap B$.

### Probabilidade de eventos simples

Considerando o experimento *virar uma estrutura e contar o número de itens*, qual seria  a probabilidade da ocorrência de cada observação? Para isto, devemos inicialmente lembrar que:

1. O espaço amostral consiste de $N = `r length(omega)`$ observações e;

2. Definir um *modelo de probabilidade* para cada uma destas observações.

Neste tópico vamos assumir um modelo de probabilidade **uniforme** em que cada observação tem a **mesma** probabilidade. Iremos assumir este modelo somente para iniciar a discussão. Outros tipos de modelos com suas respectivas aplicações serão considerados nos capítulo \@ref(va). Portanto, assumindo este modelo uniforme, cada observação individual tem probabilidade $\frac{1}{N}$.

Diante disto, a probabilidade da ocorrência do evento $A$ será o número de ocorrências *favoráveis* a $A$ dividido pelo número de resultados do espaço amostral. Como $A$ consiste de `r length(eventos$A)` observações, então:

$$P(A) = \frac{`r length(eventos[[1]])`}{`r length(omega)`} = `r round(length(eventos[[1]])/length(omega),2)`$$

Naturalmente, a probabilidade de $A$ **não ocorrer** será:

$$P(\overline{A}) = 1 - \frac{`r length(eventos[[1]])`}{`r length(omega)`} = 1 - `r round(length(eventos[[1]])/length(omega),2)` = `r 1 - round(length(eventos[[1]])/length(omega),2)`$$
*Obs.* O símbolo $\overline{A}$ significa todas as observações que **não pertencem** a $A$.

Considere também a probabilidade do evento $B$:

$$P(B) = \frac{`r length(eventos[[2]])`}{`r length(omega)`} = `r round(length(eventos[[2]])/length(omega),2)`$$
e do evento $C = A \cap B$

```{r}
AsumB = c(eventos$A,eventos$B)
C = AsumB[duplicated(AsumB)]
```


$$P(C) = P(A \cap B) = \frac{`r length(C)`}{`r length(omega)`} = `r round(length(C)/length(omega),2)`$$

### Probabilidade da união de eventos

```{r}
AouB = unique(AsumB)
```


Vamos ao evento $A \cup B$ que consiste de todas a observações que estejam em $A$ **ou** $B$:

$A \cup B = \{`r paste(AouB, collapse = ',')` \}$

Temos então que esta união consiste de `r length(AouB)`, de modo que:

$$P(A \cup B) = \frac{`r length(AouB)`}{`r length(omega)`} = `r round(length(AouB)/length(omega),2)`$$

Veja que $P(A \cup B)$ pode ser obtido por:

$P(A \cup B) = P(A) + P(B) - P(A \cap B)$

### Representação de eventos: diagrama de árvore

Considere agora o experimento *"virar duas estruturas e verificar o tipo de estrutura"*. O espaço amostral deste experimento consiste de 4 observações:

$\Omega = \{(galho, galho), (galho, folha), (folha, galho), (folha, folha)\}$

E pode ser representado visualmente por um diagrama de árvore.

```{r}
bayes_probability_tree(prior = 0.07, true_positive = 0.95, true_negative = 0.98,
                       node_lab = c("Início", "galho", "folha", "galho", "folha", "galho", "folha", 
                                    "(galho,galho)", "(galho,folha)", 
                                    "(folha,galho)", "(folha,folha)"))
```

O diagrama de árvore é útil quando desejamos representar os resultados possíveis de um experimento que consiste de múltiplas etapas consecutivas, possivelmente composto por mais de uma caminho possível. Utilizaremos novamente este tipo de diagrama para falarmos em probabilidade condicional (Capítulo \@ref(probcondind)) e do Teorema de Bayes (Capítulo \@ref(tbayes)).

