# Teorema de Bayes: atualizando o conhecimento {#tbayes}

## Teorema de Bayes

```{r include=FALSE, message = FALSE, echo = FALSE, warning = FALSE}
source("scriptsR/conditional_tree.r")
```

O teorema de Bayes decorre de nossa definição de probabilidade condicional em que:

$$P(B|A) = \frac{P(A \cap B)}{P(A)}$$ 

o que implica em:

$$P(A \cap B) = P(A) \times P(B|A)$$

Das expressões acima, poderíamos escrever também que:

$$P(A|B) = \frac{P(B \cap A)}{P(B)}$$
e 

$$P(B \cap A) = P(B) \times P(A|B)$$

___

Uma que $P(A \cap B) = P(B \cap A)$, temos que:

$$P(A) \times P(B|A) = P(B) \times P(A|B)$$

o que nos leva à expressão que define o **Teorema de Bayes** e nos fornece a probabilidade condicional de $P(B|A)$ uma vez que conhecemos $P(A|B)$. 

$$P(B|A) = \frac{P(B) \times P(A|B)}{P(A)}$$

## Teorema da probabilidade total

Veja novamente a esquema concentual de um diagrama de árvore:

```{r, fig.align='center', fig.height=8, fig.width=8}
conditional_tree()
```

Podemos perceber que dois caminhos nos levam à ocorrência de $A$. Um caminho em que $B$ **também ocorre** - com probabilidade $P(A \cap B)$ - **ou** um caminho em que $B$ *não ocorre* - com probabilidade $P(A \cap \overline{B})$. Uma vez que estas rotas são mutuamente exclusivas, $P(A)$ pode ser calculado por:

$$P(A) = P(A \cap B) + P(A \cap \overline{B})$$

que podemos re-escrever como:

$$P(A) = P(B) \times P(A|B) + P(\overline{B}) \times P(A|\overline{B})$$

Esta última expressão é conhecida como **Teorema da probabilidade total**. Ao utilizá-la, o Teorema de Bayes pode ser re-escrito como:

$$P(B|A) = \frac{P(B) \times P(A|B)}{P(B) \times P(A|B) + P(\overline{B}) \times P(A|\overline{B})}$$

## O problema da detecção de espécies

Suponha um estudo sobre a distribuição de uma espécie de peixe em uma área de restinga da Mata Atlântica. A espécie ocorre em poças formadas pela água da chuva e está presente em 5% das poças na região. Isto denota uma espécie *rara*, pois ao investigarmos uma poça em particular, sua probabilidade de ocorrência será de $P(O) = 0,05$. 

A detecção desta espécie é feita pela captura e identificação taxonômica. Dado que esteja presente em uma poça, sua probabilidade de ser capturada  é de $0,99$. Consequentemente, existe uma probabilidade de $0,01$ de que, mesmo estando presente, a espécie não seja capturada, o que é conhecido como **falso negativo**. Um falso negativo pode acontecer por exemplo se os indivíduos permanecem escondidos sob o substrato e não são capturados. 

Sabe-se também que existe na região uma espécie muito similar e, por vezes, ocorre um erro de identificação. Desta forma, mesmo nas poças em que a espécie não está presente, existe uma possibilidade de que seja registrada erroneamente, o que pode ocorrer com probabilidade de $0,10$. Chamamos esta possibilidade de **falso positivo**. O problema da não-detecção ou da falsa-detecção, longe de ser somente um exemplo, é comum em levantamentos de fauna e flora ainda que raramente seja considerado. 

As probabilidades descritas neste problema podem ser organizadas em um diagrama de árvore.

```{r fig.cap = "Diagrama de árvore representando as probabilidades de ocorrência P(O) e detecção P(D) de uma espécie.", fig.align = 'center', fig.width=6, fig.height=6}
uc <- image_read("figs/Diagrama_Introduzida.png")
grid.arrange(rasterGrob(uc), nrow = 1, ncol = 1)
```

No diagrama, cada bifurcação representa as possíveis saídas de um estágio do experimento. Por exemplo, em uma determinada poça a espécie está ou não está presente, com probabilidades $0,05$ e $0,95$ respectivamente. O segundo estágio do experimento consiste na tentativa de detecção da espécie. Neste caso, as possibilidades são as seguintes:

> Dado que a espécie esteja presente, os resultados possíveis são: i) ocorre a detecção com probabilidade $0,99$ ou ii) não ocorre a detecção com probabilidade $0,01$.

> Dado que a espécie não esteja presente, os resultados possíveis são: i) a ocorrência é registrada *erroneamente* com probabilidade $0,10$ ou ii) a ocorrência não é registrada com probabilidade $0,90$.

Diante deste cenário, temos como possíveis resultados:

+ A espécie **Ocorre** e é  **Detectada ** com probabilidade $P(O \cap D) = 0,0495$

+ A espécie  **Ocorre ** porém permanece  **Não-Detectada ** com probabilidade $P(O \cap \bar{D}) = 0,0005$

+ A espécie  **Não Ocorre ** e é  **Detectada ** erroneamente com probabilidade $P(\bar{O} \cap D) = 0,095$

+ A espécie  **Não Ocorre ** e permanece  **Não-Detectada ** com probabilidade $P(\bar{O} \cap\overline{D}) = 0,855$

De acordo com o Teorema da probabilidade total, $P(D)$ pode ser calculada:

$$P(D) = P(O \cap D) + P(\bar{O} \cap D) = 0,0495 + 0,095 = 0,1445$$

pois o registro de detecção pode ocorrer quando a espécie está ou não está presente na poça.

### Razão de verossimilhança, inferência bayesiana e teste de hipóteses

Um questão relevante neste problema é:

> Ao recebermos a notícia de uma possível detecção, deveríamos ficar completamente convencidos sobre a ocorrência desta espécie em uma determinada poça?

Esta questão é importante pois nos permite tomar uma decisão sobre um fenômeno que não conhemos (a ocorrência da espécie na poça), com base na informação sobre uma *possível* detecção. A tomar esta decisão, entramos no campo da *inferência estatística*. Nos capítulos \@ref(inferenc) e \@ref(th) discutimos a ideia da inferência estatística clássica, onde introduzomos conceitos como Erro do Tipo I, do Tipo II e poder do teste. Ńesta seção iremos introduzir outras duas abordagens, a inferência por *verossimilhança* e a inferência *bayesiana*. Ambas serão tratadas mais detalhadamente nos capítulos \@ref(emv) a \@ref(statbayes).

#### Verossimilhança: uma medida indireta para $P(O|D)$ {-}

Veja que, ao existir a possibilidade de um falso negativo, a ocorrência da espécie deve ser tomada como uma **hipótese** a ser confirmada. Caso $P(D|O)$ seja elevado, deveríamos estar bastante confiantes sobre a ocorrência da espécie, pois a probabilidade de detectá-la seria alta quando ela, de fato, ocorre. Por outro lado, caso $P(D|\overline{O})$ seja elevado, deveríamos estar mais confiantes da **não-ocorrência** da espécie, pois sua probabilidade de detecção seria alta mesmo nas situações em que não esteja presente (falso positivo). 

Em inferência estatística, $P(D|O)$ pode ser tomada como uma medida de **verossimilhança** para a hipótese de ocorrência da espécie condicional ao evento de detecção. Como discutimos ao longo deste capítulo, $P(D|O)$ não é igual a $P(O|D)$, porém as duas medidas são positivamente relacionadas, uma vez que $P(O|D)$ é uma *função positiva crescente* de $P(D|O)$.

> Estritamente falando, a probabilidade condicional $P(D|O)$ **não é** realmente sinônimo de verossimilhança. A **função de verossimilhança** seria expressa por $\mathcal{L}(O|D)$ (*note a inversão nas posições $O$ e $D$*). Dizemos portanto que $P(D|O) \propto \mathcal{L}(O|D)$ (*é proporcional à*) e isto ficará mais claro nos capítulos \@ref(va) a \@ref(statbayes). Por hora, vamos tratar os dois conceitos como análogos.

Assim como $P(D|O)$ pode ser utilizada para medir o grau de confiabilidade na ocorrência da espécie, $P(D|\overline{O})$  pode ser utilizada para medir o grau de confiabilidade da *não-ocorrência*. Têm-se então duas hipóteses a serem contrastadas:

  + Hipótese 1: a espécie ocorre e foi detectada;
  
  + Hipótese 2: a espécie não ocorre porém foi detectada.

As medidas que nos permitem contrastar as hipóteses 1 e 2 são $P(D|O)$ e $P(D|\overline{O})$. Utilizando-as, podemos calcular o que denominamos de **razão de verossimilhanças ($RV$)**, tomando a razão entre a maior e a menor medida, de modo que:

$$RV = \frac{P(D|O)}{P(D|\overline{O})} = \frac{0,99}{0,10} = 9,9$$

Interpretamos o resultado acima dizendo que a hipótese da ocorrência (hipótese 1) é cerca de 10 vezes mais *verossímil* que a hipótese da não-ocorrência. $RV$ nos fornece portanto, uma medida *indireta* sobre a expectativa de ocorrência da espécie, uma vez registrada sua detecção. Neste caso, o resultado foi favorável à *Hipótese 1*.

#### Inferência bayesiana: o conhecimento *a priori* é importante? {-}

A ideia da verossimilhança parte *unicamente* do resultado obtido no experimento e de nosso pressoposto sobre a probabilidade do evento $D$ condicional aos eventos $O$ e $\overline{O}$. Não utilizamos no entanto, a informação sobre $P(O)$ que nos é fornecida no início do problema.

Ao utilizarmos $P(O)$, entramos no campo da **inferência bayesiana**. Note que $P(O)$ foi uma informação fornecida no início do experimento, **antes** da informação sobre uma possível detecção. Em inferência bayesiana, esta medida é conhecida como a probabilidade **a priori** para a ocorrência da espécie. Esta probabilidade foi obtida *antes* do evento de detecção, e geralmente parte de um conhecimento prévio que pode ser obtido a partir da literatura, de experimentos piloto ou do conhecimento empírico de especialistas. 

Ao obtermos uma informação sobre uma possível detecção, devemos *atualizar* nossa hipótese sobre a ocorrência, que agora será **condicional** à observação do evento $D$. Deste modo, em inferência bayesiana temos como informações de entrada:

1. As probabilidades *a priori* $P(O)$ e $P(\overline{O})$; e,

2. A informação sobre $P(D|O)$ e $P(D|\overline{O})$

que utilizamos diretamente para calcular $P(O|D)$ e $P(\overline{O}|D)$. 

Isto é feito utilizando o **Teorema de Bayes** que, neste exemplo, pode ser re-escrito como:

$$P(O|D) = \frac{P(O) \times P(D|O)}{P(O) \times P(D|O) + P(\overline{O}) \times P(D|\overline{O})}$$

___

Fazendo cálculos com as informações fornecidas no início do problema, a probabilidade de ocorrência **dado** o evento de detecção será:

$$P(O|D) = \frac{0,02 \times 0,99}{0,02 \times 0,99 + 0,98 \times 0,10} \approx `r round((0.02 * 0.99)/(0.02 * 0.99 + 0.98 * 0.10),2)`$$

Enquanto a probabilidade de não-ocorrência será de:

$$P(\bar{O}|D) = \frac{0,98 \times 0,10}{0,02 \times 0,99 + 0,98 \times 0,10} \approx `r round((0.98 * 0.10)/(0.02 * 0.99 + 0.98 * 0.10),2)`$$

Estes resultados nos dizem que, mesmo ao ser informados sobre uma possível detecção, a chance de **não-ocorrência** da espécie em uma determinada poça ainda é cerca de 5 vezes maior que a chance de ocorrência, o que é favorável à *Hipótese 2*. 

#### Entendendo as diferênças entre as duas abordagens {-}

As conclusões das duas abordagens foram distintas. Desta forma, é necessário entendermos melhor em quais causas destas diferenças, ou seja, em quais informações cada abordagem está baseada. 

Enquanto a abordagem por verossimilhança utiliza $P(D|O)$ para nos auxiliar *indiretamente* no julgamento das hipóteses 1 e 2, a inferência bayesiana utiliza o Teorema de Bayes para calcular *diretamente* $P(O|D)$. Nesta última, $P(O|D)$ pode ser entendida como uma *média ponderada* de $P(D|O)$, em que os fatores de ponderação são as probabilidades *a priori* $P(O)$ e $P(\overline{O})$.

Temos portanto, que a ideia da probabilidade *a priori* é central e inferência bayesiana, porém irrelevante na inferência por verossimilhança. Vejam por exemplo o que ocorreria se as probabilidades *a priori* fossem $P(O) = P(\overline{O}) = 0,5$. 

Neste caso:

$$P(O|D) = \frac{0,5 \times 0,99}{0,5 \times 0,99 + 0,5 \times 0,10} = \frac{0,5}{0,5} \times \frac{0,99}{0,99 + 0,10} = \frac{0,99}{0,99 + 0,10} \approx 0,91 $$

e 

$$P(\overline{O}|D) = \frac{0,5 \times 0,10}{0,5 \times 0,99 + 0,5 \times 0,10} = \frac{0,5}{0,5} \times \frac{0,10}{0,99 + 0,10} = \frac{0,10}{0,99 + 0,10} \approx 0,09 $$

Ao dividirmos $P(O|D)$ por $P(\overline{O}|D)$ terímos:

$$\frac{P(O|D)}{P(\overline{O}|D)} = \frac{0,91}{0,09} = 9,9$$

O que é exatamente igual à razão de verossimilhança $RV$ obtida anteriormente.

Ao dizer que $P(O) = P(\overline{O}) = 0,5$, estamos dizendo que, *a priori* do experimento, sabemos unicamente que um espécie tem changes iguais de estar ou não estar presente. Em inferência bayesiana esta informação é conhecida como *priori não-informativa*, pois dá pesos iguais a todas as possibilidades. Por outro lado, quando informamos em nosso exemplo que a espécie é **muito rara**, os fatores de ponderação ($P(\overline{O}) = 0,95$ *versus* $P(O) = 0,05$) tornaram-se muito influentes no cálculo de $P(O|D)$, independente do resultado de uma possível detecção da espécie.

Portanto, as duas abordagens serão equivalentes **somente** quando utilizamos uma *priori* não informativa. Isto equivale a dizer que, por não termos informações melhores, estamos dando **chances iguais** para os eventos $O$ e $\overline{O}$.



