# Descrevendo variáveis quantitativas {#varquant}

```{r, echo = FALSE, message = FALSE}
knitr::opts_chunk$set(message = FALSE, echo = FALSE)
```

Variáveis quantitativas podem ser discretas ou contínuas. A descrição dos padrões de distribuição destes tipos de variáveis pode ser feita por tabelas de frequência, tabelas de frequência acumulada, histogramas ou gráficos de frequência acumulada. 

Carregue o pacote `tidyverse` e importe novamente a base de dados `Reservatorios_Parana_parcial.csv`.


```{r}
# Carrega pacotes
library(tidyverse)
# Importa base de dados 
res = read_delim('datasets/Reservatorios_Parana_parcial.csv',
                  delim = ',',
                  locale = locale(decimal_mark = '.',
                                  encoding = 'latin1'))
```

```{r, echo = TRUE, eval=FALSE}
# Carrega pacotes
library(tidyverse)
# Importa base de dados 
res = read_delim('Reservatorios_Parana_parcial.csv',
                  delim = ',',
                  locale = locale(decimal_mark = '.',
                                  encoding = 'latin1'))
```


___

```{r echo = FALSE}
rm(list = ls())
```

