# Medidas de variação {#variacao}

```{r, echo = FALSE, message = FALSE}
knitr::opts_chunk$set(message = FALSE, echo = FALSE)
```

As **medidas de variação** indicam o grau de dispersão das observações. Distribuições com observações muito próximas à média têm *baixo grau de dispersão*, enquanto aquelas com observações muito distantes da média têm *alto grau de dispersão*. Vamos apresentar quatro índices que medem o grau de dispersão: a **variância**, o **desvio padrão**, o **coeficiente de variação** e a **amplitude de variação**.


## Variância

A variância descrita pelo símbolo $s^2$ mede quão distante as observações em uma variável estão de sua média aritmética. O $s^2$ se refere à **variância amostral**. Na seção sobre *inferência estatística* (Capítulos \@ref(amostrmedias) a \@ref(testet)) faremos distinção com o conceito de **variância populacional** ($\sigma^2$).

Para um conjunto de $n$ observações, a variância amostral é dada por:

$$s^2=\frac{\sum_{i=1}^n{(X_i - \overline{X})^2}}{n-1}$$

```{r}
n = 5
set.seed(1)
X = sample(x = 1:10, size = n, rep = TRUE)
```

Seja a variável $X$ com `r n` observações:

$X =$ \{`r paste(X, collapse = ', ')`\}

Para calcularmos a variância devemos inicialmente, obter a média de $X$, que neste caso é:

$\overline{X} = `r mean(X)`$

E subtrair cada observação da média:

```{r}
df = data.frame(X) %>% 
  mutate(dif = X - mean(X))

df %>% 
  knitr::kable(col.names = c('X', '$X - \\overline{X}$'))

```

Em seguida, elevamos cada a diferença ao quadrado:

```{r}
df = df %>% 
  mutate(dif = X - mean(X)) %>% 
  mutate(dif2 = dif^2)

df %>% 
  knitr::kable(col.names = c('X', 
                             '$X - \\overline{X}$',
                             '${(X - \\overline{X})}^{2}$'))

```

Somamos esta quantia e dividimos por $n - 1$

$s^2 = \frac{`r paste(df[,3], collapse = ' + ')`}{`r n` - 1} = \frac{`r sum((X - mean(X))^2)`}{`r n - 1`} = `r var(X)`$

## Desvio padrão

O desvio padrão ($s$) é simplesmente a raiz quadrada da variância.

$$s=\sqrt{\frac{\sum_{i=1}^n{(X_i - \overline{X})^2}}{n-1}}$$

E em nosso exemplo:

$s = \sqrt{`r var(X)`} = `r round(sd(X),2)`$

## Coeficiente de variação

O **coeficiente de variação** (cv) relaciona o desvio padrão à média, sendo definido por:

$$cv = s/\overline{X}$$ ou $$cv_{\%}  = s/\overline{X}\cdot 100$$

Em nosso exemplo:

$cv = \frac{`r round(sd(X),2)`}{`r mean(X)`} \cdot 100 = `r round(sd(X)/mean(X) * 100,2)`$

## Amplitude de variação 

É a diferença entre os pontos máximo e mínimo de um grupo de observações

Amplitude de variação  = $X_{maximo} - X_{minimo}$

que em nosso exemplo é

Amplitude de variação  = $`r max(X)` - `r min(X)` = `r max(X) - min(X)`$


## Obtendo medidas variação de uma tabela de dados 

Carregue o pacote `tidyverse` e importe novamente a base de dados `Reservatorios_Parana_parcial.csv`.


```{r}
# Carrega pacotes
library(tidyverse)
# Importa base de dados 
res = read_delim('datasets/Reservatorios_Parana_parcial.csv',
                  delim = ',',
                  locale = locale(decimal_mark = '.',
                                  encoding = 'latin1'))
```

```{r, echo = TRUE, eval=FALSE}
# Carrega pacotes
library(tidyverse)
# Importa base de dados 
res = read_delim('Reservatorios_Parana_parcial.csv',
                  delim = ',',
                  locale = locale(decimal_mark = '.',
                                  encoding = 'latin1'))
```

Assim como fizemos no capítulo \@ref(tendcentral) usaremos a função `summarise` para obter descritores de variação para a variável `CPUE`.

```{r echo = TRUE, eval = FALSE}
res %>% 
  summarise(CPUE_var = var(CPUE),
            CPUE_dp = sd(CPUE),
            CPUE_cv = sd(CPUE)/mean(CPUE) * 100,
            CPUE_amplutide = max(CPUE) - min(CPUE))
```

```{r}
res %>% 
  summarise(CPUE_var = var(CPUE),
            CPUE_dp = sd(CPUE),
            CPUE_cv = sd(CPUE)/mean(CPUE) * 100,
            CPUE_amplutide = max(CPUE) - min(CPUE)) %>% 
  knitr::kable()
```


```{r echo = FALSE}
rm(list = ls())
```

