# Modelos lineares {#modlinear}

Até agora estávamos nos referindo à nossa variável de interesse principal como variável $X$. Nesta seção entretanto (Capítulos \@ref(modlinear) a \@ref(repanova)) iremos nos referir a uma variável resposta (ou variável dependente, $Y$), que será nossa variável de interesse principal e que será descrita como função de uma ou mais variáveis preditoras (ou variáveis independentes, $X$). Abordaremos novamente os conceitos de **partição da soma dos quadrados**, **covariância** e **coeficiente de determinação** agora no contexto do teste de hipóteses e ajuste de modelos. Neste sentido, esta seção tem relação direta com o que foi apresentado nos capítulos \@ref(biquant) e \@ref(biquantquali) e é interessante rever estes capítulos antes de continuar.

Modelos lineares compõem os modelos estatísticos clássicos para descrevermos o comportamento de uma variável resposta $Y$ como função de uma ou mais variáveis preditoras $X$´s quando esta relação é **linear**. O formato básico de um modelo linear é:

$$Y = \beta_0 + \beta_1X + \epsilon$$

em que $\beta_0$ e $\beta_1$ são os **parâmetros do modelo** e $\epsilon$ é denominado de **resíduo** do modelo. Nos modelo que veremos nesta seção, o resíduo tem distribuição normal com média $0$ e variância constante $\sigma^2$, ou seja:

$$\epsilon \sim \mathcal{N}(0, \sigma^2)$$

A parte inicial do modelo ($\beta_0 + \beta_1X$) forma a parte **sistemática** do modelo, enquanto $\epsilon$ descreve a parte estocástica.

Quando existe mais de uma variável preditora, o modelo pode ser descrito como:

$$Y = \beta_0 + \beta_1X_1 + \beta_2X_2 + \cdots + \beta_pX_p + \epsilon$$

em que temos portanto $p$ variáveis preditoras envolvidas.

$Y$ consiste de uma variável quantitativa, enquanto as variáveis $X$ em um modelo linear podem ser todas quantitativas, todas qualitativas ou conter uma combinação das duas formas. Nos capítulos que veremos a seguir, as análises são casos particulares de modelos lineares que variam em função do número de variáveis preditoras e da natureza destas variáveis (quantitativas ou qualitativas). Deste modo temos:

|Número de variáveis preditoras ($X$)|Quantitativa|Qualitativa|Modelo|
|:---                                |:---:       |:---:      |:---|
|Uma                                 |            | X       |ANOVA   |
|Uma                                 | X          |           |Regressão linear simples    |
|Duas ou mais                        | X          |           |Regressão linear múltipla   |
|Duas ou mais                        |            | X         |ANOVA fatorial   |
|Duas ou mais                        | X          | X         |ANCOVA   |   |


## Simulando um modelo linear no R

Vamos simular dois tipos de modelos lineares e avaliar como a regressão linear e modelos de ANOVA podem ser criados a partir da mesma ideia geral, isto é, combinando uma parcela sistemática com uma parcela estocástica e utilizando variáveis preditoras que podem ser quantitativas ou qualitativas.

### O Modelo de Regressão

Envolve uma única variável preditora contínua e três parâmetros desconhecidos, $\beta_0$ e $\beta_1$ e $\sigma^2$.

```{r}
b0 = 50    
b1 = 2
sigma = 30
n = 40

df = data.frame(X = rep(seq(20, 100, by = 20), each = 8),
                residuo = rnorm(n = n, mean = 0, sd = sigma)) %>% 
  mutate(Y = b0 + b1 * X + residuo)

ggplot(df) +
  aes(x = X, y = Y) +
  geom_point(size = 2) +
  geom_smooth(method = 'lm', se = FALSE) +
  scale_y_continuous(breaks = seq(0, 500, by = 50)) +
  theme_classic(base_size = 15)

```

Neste modelo, os pontos mostram o resultado do modelo estatístico e a linha descreve a parte sistemática. O parâmetro $\beta_0$ descreve a posição média em $Y$ para um valor de $X = 0$ e $\beta_1$ a taxa de incremento médio em $Y$ para a deferença de uma unidade em $X$. O parâmetro $\sigma$ se refere ao desvio padrão do resíduo e define o grau de espalhamento dos pontos ao redor da reta média. Experimente  diminuir e aumentar o valor de $\sigma$ e verifique o que ocorre com a dispersão dos pontos.

### Modelo de ANOVA

Neste caso a variável preditora $X$ é categórica. Vamos criar uma variável $X$ com 4 níveis (`A`, `B`, `C` e `D`) em um experimento com $8$ repetições (**réplicas**) por nível, totalizando $n = 8 \times 4 = 40$ observações. Quando modelos de ANOVA são representados como modelos lineares, a variável categórica deve ser transformada em uma (no caso de dois níveis) ou mais variáveis indicadoras (ou variáveis **dummy**). Esta transformação é consiste basicamente em criar variáveis do tipo $0/1$ que indiquem todas as combinações de níveis do experimento. Para entender melhor, acesse o link: <a href="https://en.wikipedia.org/wiki/Dummy_variable_(statistics)" target="_blank">Dummy variable (statistic)</a>.

Os comandos neste caso são mais complexos que na regressão simples, mas seguem a mesma lógica de criarmos as variáveis preditoras e somá-las ao ressíduo do modelo.

```{r}
sigma = 50
n = 8
a = 4
betas = matrix(c(b0 = 50, b1 = 10, b2 = -20, b3 = 30, b4 = 15))

df = data.frame(X = gl(n = a, k = n, labels = LETTERS[1:4]),
                residuo = rnorm(n  = 4 * 8, mean = 0, sd = sigma)) %>% 
  mutate(dummy = model.matrix(~0 + X)) %>% 
  mutate(Ymedio = as.matrix(data.frame(1, dummy)) %*% betas) %>% 
  mutate(Y = Ymedio + residuo)

```
Nestes comandos criamos uma variável preditora $X$ com $4$ níveis, as transformamos em uma variável indicadora e criamos os valores de $\mu_A$, $\mu_B$, $\mu_C$ e $\mu_D$, de modo que:

$\mu = \beta_0 = `r betas[1,]`$: média geral

$\mu_A = \beta_0 + \beta_1 = `r betas[1,]` + `r betas[2,]`$: média do tratamento `A`

$\mu_B = \beta_0 + \beta_2 = `r betas[1,]` + `r betas[3,]`$: média do tratamento `B`

$\mu_C = \beta_0 + \beta_3 = `r betas[1,]` + `r betas[4,]`$: média do tratamento `C`

$\mu_D = \beta_0 + \beta_4 = `r betas[1,]` + `r betas[5,]`$: média do tratamento `D`

As notações $\mu_{A \cdots D}$ são respectivamente as médias populacionais dos tratamentos, conforme iremos definir no capítulo sobre Análise de Variância (ANOVA - capítulo \@ref(anova)). Deste modo, o gráfico de dispersão resultante deste modelo contém variáveis preditoras categóricas em que os pontos estão espalhados ao redor da media $\mu$ (em azul) do respectivo tratamento de acordo com a magnitude de $\sigma$ .

```{r}
ggplot(df) +
  aes(x = X, y = Y) +
  geom_point(size = 2) +
  geom_point(data = data.frame(B = betas[1,] + betas[-1,],
                                Xm = LETTERS[1:4]),
              aes(x = Xm, y = B), color = 'darkblue', size = 5) +
  scale_y_continuous(breaks = seq(0, 500, by = 50)) +
  theme_classic(base_size = 15)                

```



```{r, echo=FALSE}
rm(list = ls())
```
