# Descrevendo populações e amostras  {#popamostra}

```{r, echo = FALSE}
knitr::opts_chunk$set(echo = FALSE, warning = FALSE, message = FALSE)
```

## População, amostra e unidade amostral

Em estatística, a **população** se refere a todos os elementos sobre os quais queremos tirar conclusões. É comum a confusão entre os termos população estatística e população biológica (nas ciências naturais) ou população humana (em ciências sociais). No entanto, **população estatística** refere-se ao **conjunto de medidas**, isto é, de variáveis que podem ser mensuradas como resultado de um experimento ou de um estudo observacional. A população estatística  não pode portanto, ser confundida com conjuntos de pessoas ou de organismos ou mesmo com os elementos físicos nos quais as variáveis foram mensuradas. As medidas que compõem a população estatística podem ser pesos, temperaturas, velocidades, tempos de reação, entre outras, a depender das características de um estudo particular. 

A abrangência da população estatística depende do contexto e do escopo da pergunta que se pretende responder. 

+ Exemplo 1: Suponha um estudo para descrever o comprimento do lambari *Deuterodon iguape* em riachos do litoral de São Paulo. A população estatística não são os peixes em si, mas o **comprimento** de cada indivíduo que habita os riachos destas bacias. Dado o escopo do estudo (bacias do litoral de São Paulo), a população estatística abrange **somente** comprimentos dos organismos existem nesta região. 

+ Exemplo 2: Suponha agora que desejamos estudar a diversidade de espécies de peixes em bacias costeiras do litoral de São Paulo. Neste caso, a população estatística seria constituida de um **índice de diversidade** calculado para cada uma das bacias costeiras do litoral. Fica claro que, neste caso, população estatística não tem qualquer relação com população biológica, mas sim com uma variável que pode ser mensurada a partir do conjunto de espécies que habitam cada bacia.

Nos dois exemplos acima é inviável obtermos informações de todos os elementos que compõem a população estaística. Para o exemplo dos comprimento, temos provavelmente alguns milhares de peixes na Bacia e consequentemente, o mesmo número de comprimentos individuais. O número de Bacias costeiras no litoral do Estado de São Paulo é bem menor, porém ainda é inviável mensurar a diversidade de espécies em todas elas. Um **censo** ocorre nos raros exemplos em que é possível mensurar todos os elementos da população estatística. Entretanto, a prática em estatística lida com a maioria dos casos em que mensuramos um **subconjunto** da população estatística, definido como uma **amostra**. 

Finalmente, **unidade amostral** é definida como um **único** elemento da população estatística. A unidade amostral é a menor unidade **independente** associada ao estudo. A necessidade das unidades amostrais constituirem elementos independentes é um dos pressupostos centrais da estatística e suas implicações ficarão mais claras quando tratarmos do processo de amostragem. No exemplo dos lambaris, unidade amostral é o comprimento mensurado em um indivíduo da espécies de interesse, enquanto no exemplo das bacias costeiras, as unidades amostrais são cada um dos valores de diversidade calculados para cada bacia costeira.


> **População estatística**: todos os elementos que podem compor uma amostra. Podem ser medidas como comprimentos, temperaturas, velocidades, etc.

> **Unidade amostral**: um único elemento da população.
      
> **Censo**: o levantamento de *todos* os elementos da população.

> **Amostra**: um subconjunto extraído da população.
      
> **Tamanho populacional** (*N*): o número de elementos da população.
      
> **Tamanho amostral** (*n*): o número de elementos da amostra.

## Distribuições de frequência

Os valores da população estatística não são idênticos. Os lambaris do exemplo anterior não têm todos o mesmo comprimento, assim como a diversidade de espécies não é a mesma para todas as bacias costeiras do estado de São Paulo. Dizemos que existe uma **distribuição** de valores. Os comprimentos de *Deuterodon iguape* devem variar de alguns milímetros (pós-larva) a cerca de 20 cm (adulto). Da mesma forma, nem todos os comprimentos são igaulente representados. Provavelmente existem mais lambaris pequenos e médios que grandes. Se fosse possível observar todos os elementos da população estatística, poderíamos organizá-los em uma **distribuição de frequências**, onde veríamos que algumas classes de valores são mais comuns que outras. 


```{r fig.cap = "Distribuição de frequência seguindo um modelo Gaussiano", fig.width=5, fig.height=5, fig.align = "center"}
set.seed(1)
CP = rnorm(n = 1000, mean = 10, sd = 2.5)
hist(CP, xlab = "Classes de valores", ylab = "Frequência", col = "grey", main = "", xlim = c(0, 21), axes = F)
axis(2, las = 2)
axis(1, at = seq(0, 20, by = 2))
box()
```

Vemos que existem mais valores entre 8 e 12 por exemplo, e poucas observações extremas.

Este exemplo é fictício e segue  uma **distribuição normal** (capítulo \@ref(normdist)) de probabilidades. A distribuição normal, é uma das mais importantes em estatística. É uma distribuição **simétrica**, ou seja, os valores extremos são igualmente representados acima e abaixo da região central (média), apresenta uma forma de sino e também é chamada de distribuição **Gaussiana** em homenagem a [Carl Friedrich Gauss](https://en.wikipedia.org/wiki/Carl_Friedrich_Gauss) um dos mais importantes matemáticos do século XXI. Gauss lidou com a distribuição normal quando desenvolveu a **Teoria da distribuição dos erros observacionais**, tópico central ao desenvolvimento da estatística e do método científico.

## Parâmetros e estimadores

Um conjunto de observações costuma ser caracterizada por dois tipos de descritores, **medidas de tendência central** e **medidas de dispersão**.

Considere a questão levantada anteriormente: Qual o comprimento de **Deuterodon iguape** em riachos do litoral de São Paulo? Geralmente, entendemos esta questão como: - Qual o comprimento de um lambari **típico**; sendo que um lambari típico pode ser entendido como aquele de **comprimento médio**.

Se o comprimento médio for calculado calculado a partir de **todos** os elementos da população, teremos o **parâmetro**, um descritor da população estatística. Os parâmetros só podem ser obtidos por meio de um censo, pois para serem calculados requerem que todos os elementos da população sejam mensurados. Por outro lado, se fizermos uma **amostragem** da população estatística, e tomarmos a média de 30 lambaris, teremos um **descritor da amostra**. Os descritores de uma amostra são conhecidos como **estimadores** ou **estatísticas**.

> **Parâmetro**: a medida que descreve uma característica da \textit{população}. Ex.: a média ($\mu$) ou a variância ($\sigma^2$) populacional.

> **Estimador** ou **Estatística**: Uma medida que descreve uma característica da \textit{amostra}. Ex.: a média amostral ($\overline{X}$) ou a variância amostral ($s^2$).

> **Estimativa**: é o valor numérico assumido pelo estimador. Ex. o valor número da média ou variância amostral.

## Amostragem e inferência

Uma vez definida a população estística, deve ser definido o procedimento amostral que iremos utilizar para acessar seus elementos. Em última instância, não estamos interessados na amostra em si, mas nas características da população da qual ela é proveniente. Tendo essa premisa em mente, a importância do processo de **amostragem** está no fato de que, na impossibilidade de observar toda a população, a amostra é nossa **única** fonte de informação disponível. Uma amostragem mal conduzida pode nos trazer informações inúteis sobre a população. Dizemos então que uma amostra deve **representativa** da população de origem. 

Tendo em mãos uma amostra representativa, calculamos estatísticas que são os **estimadores** dos parâmetros populacionais. A **inferência** é o processo inverso da amostragem, i.e. aquele que nos permite tirar conclusões sobre a população de origem a partir das informações contidas na amostra. 


```{r fig.cap = "Processo de amostragem e inferência estatística", fig.align='center'}
image_read("figs/amostragem_inferencia.png") %>% 
  image_scale('x800')
# amostr <- image_read("figs/amostragem_inferencia.png")
# grid.arrange(rasterGrob(amostr), nrow = 1, ncol = 1)
```


```{r, echo=FALSE}
rm(list = ls())
```
