# Teste t para duas amostras {#testet}

```{r}
#knitr::opts_chunk$set(echo = FALSE, include = FALSE)
```

## Teste t para comparação de duas médias independentes

O que vimos n o teste t para uma amostra pode ser facilmente extendido para testarmos a diferenças entre duas amostras. 

Os dados abaixo mostram o tempo de coagulação sanguínea (em minutos) em ratos machos adultos tratados com dois tipos de drogas, retirado do livro Biostatistical Analysis [@zar2010biostatistical], pp. 130-134.


```{r}
ra <- data.frame(Droga = factor(c(rep("Droga A", 6), rep("Droga B",7))),
                Tempo = c(8.8, 8.4, 7.9, 8.7, 9.1, 9.6, 
                          9.9, 9.0, 11.1, 9.6, 8.7, 10.4, 9.5))

```

Inicialmente, vamos fazer um gráfico de dispersão para verificar a distribuição do tempo de coagulação para cada droga

```{r fig.align="center", fig.width=4, fig.height=4}
ggplot(ra, aes(y = Tempo, x = Droga)) +
    geom_boxplot() +
    geom_point(col = 2)

```

As médias, desvios padrões e tamanhos amostrais de cada grupo são:

```{r fig.align="center", fig.width=4, fig.height=4}
ra_m = ra %>%
    group_by(Droga) %>%
    summarize('Tempo médio' = round(mean(Tempo),2), Desvio = round(sd(Tempo),2), n = n() )

kable(ra_m)
```

Para testarmos se as médias dos grupos provém de populações estatísticas com diferentes $\mu's$ devemos estabelecer nosso nível de significância (por exemplo $\alpha = 0.05$) as hipoteses estatísticas:

$H_0: \mu_A = \mu_B$ gramas

$H_a: \mu_A \ne \mu_B$ gramas

O teste t para duas amostras é calculado por:

$$t = \frac{(\overline{X_A} - \mu_A) - (\overline{X_B} - \mu_B)}{s_{\overline{X_A}-\overline{X_B}}}$$

Assumindo a hipotese nula em que $\mu_A = \mu_B$ a expressão fica

$$t = \frac{\overline{X_A} - \overline{X_B}}{s_{\overline{X_A}-\overline{X_B}}}$$

em que a quantia $s_{\overline{X_A}-\overline{X_B}}$ é calculada por:

$$s_{\overline{X_A}-\overline{X_B}} = \sqrt{\frac{s^2_{p}}{n_1} + \frac{s^2_{p}}{n_2}}$$


$s_p$ é denominada de **variância conjunta** calculada por

$$s^2_p = \frac{(n_1 - 1) \times s^2_1 + (n_2 - 1) \times s^2_2}{(n_1 - 1) + (n_2 - 1)}$$

Para este exemplo, 

```{r fig.align="center", fig.width=4, fig.height=4}
m1 = tapply(ra$Tempo, ra$Droga, mean)[1]
m2 = tapply(ra$Tempo, ra$Droga, mean)[2]
var1 = tapply(ra$Tempo, ra$Droga, var)[1]
var2 = tapply(ra$Tempo, ra$Droga, var)[2]
n1 = tapply(ra$Tempo, ra$Droga, length)[1]
n2 = tapply(ra$Tempo, ra$Droga, length)[2]
vp = (var1 * (n1-1) + var2 * (n2-1))/((n1-1) + (n2-1))
sx = sqrt(vp/(n1) + vp/(n2))    
tc = (m1-m2)/sx
#tc
#t.test(Tempo ~ Droga, data = ra, var.equal = T)
```


$s_p = `r round(vp,2)`$

e

$s_{\overline{X_A}-\overline{X_B}} =  `r round(sx,2)`$

O valor de t calculado é:

$t_c =  `r round(tc,3)`$

Na distribuição t, a probabilidade de encontrar valores tão ou mais extremos que `r -round(tc,3)` é de $p = `r round(pt(tc, df = n1+n2-2, lower.tail = T)*2,3)`$.

Portanto:

$P(|t| \ge `r -round(tc,3)`) \le 0.05$

Uma vez que a probabilidade associada ao valor de t é menor que o nível de significância, **rejeitamos** $H_0$ e assumimos que os tempos médios de coagulação **são diferentes**. Avaliando as média amostrais, a droga A resulta, em média, em tempos menores.

```{r, echo=FALSE}
rm(list = ls())
```
